ACORDAO-COMPLETO-2412653

ACÓRDÃO 1493/2020 ATA 21/2020 - PLENÁRIO

VISTOS, relatados e discutidos os presentes autos de fiscalização na modalidade acompanhamento que tem por objetivo verificar, de forma concomitante, a eficácia dos apoios financeiros do BNDES relacionados à pandemia de Covid-19, bem como a regularidade das ações, considerada no contexto normativo e fatual que envolve a crise causada pelo coronavírus, e ainda a adequação das medidas voltadas a maximizar a efetividade das ações;
ACORDAM os Ministros do Tribunal de Contas da União, reunidos em sessão do Plenário, ante as razões expostas pelo Relator, em:
9.1. determinar, com fundamento na Lei 8.443/1992, art. 43, inciso I, c/c o art. 250, inciso II, do Regimento Interno do TCU, ao Banco Nacional de Desenvolvimento Econômico e Social que, em atenção aos princípios da transparência e da publicidade, e em consonância com o art. 37, caput, da Constituição Federal, a Lei 12.527, de 18 de novembro de 2011 (Lei de Acesso à Informação) e o Decreto 8.777, de 11 de maio de 2016, adote providências para tornar as informações relativas à execução das ações relacionadas ao combate aos efeitos da pandemia de Covid-19 facilmente acessíveis, compreensíveis e disponíveis em linguagem de máquina, de modo a possibilitar o controle social das ações contra os efeitos do coronavírus;
9.2. recomendar ao Ministério da Economia e ao Centro de Coordenação de Operações do Comitê de Crise para Supervisão e Monitoramento dos Impactos da Covid-19 (CCOP) da Casa Civil da Presidência da República que promovam os ajustes necessários nos normativos que tratam da institucionalização das ações a cargo do BNDES no enfrentamento da pandemia de Covid-19, de forma que sejam claramente definidas as responsabilidades afetas à promoção dos referidos programas, bem como ao monitoramento e à avaliação dessas ações;
9.3. recomendar ao Banco Nacional de Desenvolvimento Econômico e Social, com fulcro no art. 43, inciso I, da Lei 8.443/1992, c/c o art. 250, inciso III do Regimento Interno do TCU, c/c art. 11 da Resolução-TCU 315, de 2020, que:
9.3.1. em atenção ao art. 2º, inciso VII, c/c art. 50 da Lei 9.784/1999, arts. 20, 21 e 22 da Lei 13.655/2018 - Lei de Introdução às Normas de Direito Brasileiro (Lindb) e art. 3º da MP 966/2020, ex vi do art. 37, caput, da Constituição Federal, as motivações dos atos e das decisões relacionados às ações de combate à pandemia de Covid-19 sejam expressamente registradas, podendo-se adotar o registro em bloco, quando possível, na forma do art. 50, § 2º da Lei 9.784/1999;
9.3.2. observando os preceitos dispostos na IN Conjunta MP/CGU 1, de 10/5/2016, no art. 2º, inciso IV, art. 4º, inciso VI, art. 5º, inciso III e art. 17 do Decreto 9.203, de 22 de novembro de 2017, e na Circular nº 3.678/2013 do Banco Central do Brasil, institua processo de gestão de risco específico às ações relacionadas ao programa Covid-19, de modo que sejam aprofundadas as etapas de identificação, análise, avaliação, tratamento e monitoramento de riscos, bem como da clara definição do nível de aceitabilidade de riscos, contribuindo para que os riscos assumidos sejam mitigados ao longo do tempo de acordo com a evolução do nível de aceitabilidade de risco em cada uma das ações formuladas ou executadas;
9.3.3. utilizando o plano de gestão de riscos, estabeleça monitoramento da evolução da pandemia e de seus efeitos sobre as políticas públicas cuja a formulação ou execução estejam a cargo do BNDES, de modo que sejam ajustadas e direcionadas ao público mais impactado, de forma a minimizar as consequências da crise e a ampliar o benefício dos recursos públicos empregados, mitigando os riscos avaliados como aceitáveis, em um primeiro momento, a exemplo do risco de concessão do benefício a empresas não impactadas pela pandemia;
9.3.4. no âmbito do Programa Emergencial para o Setor de Saúde que:
9.3.4.1. faça constar nos contratos firmados cláusula de obrigação do beneficiário, para apresentação de resultados finais alcançados por meio do apoio, com a imposição de sanções ao beneficiário, na hipótese de frustração substancial dos resultados inicialmente estimados por culpa exclusiva do beneficiário;
9.3.4.2. verifique a compatibilidade dos valores pleiteados com os custos estimados dos projetos apresentados, fazendo constar do dossiê do contrato a análise efetuada;
9.3.4.3. efetue, sempre que se demonstre viável, considerando a necessidade associada a cada contrato, a liberação dos recursos contratados em parcelas, vinculadas ao cumprimento de entregas ou à assunção de compromissos/contratos.
9.4. ordenar à Secretaria de Controle Externo da Administração Indireta no Rio de Janeiro que atualize a avaliação de riscos objeto desse acompanhamento de forma periódica, de modo que sejam captadas as modificações na situação retratada na Matriz de Avaliação de Riscos, à peça 14, e no escopo desse acompanhamento, oriundos da detecção de novos riscos, da implantação de novos controles, bem como da formulação e desenvolvimento de novas ações de combate à pandemia de Covid-19 no âmbito do BNDES, a exemplo do Programa Emergencial Fundo Garantidor de Investimentos (FGI) e do Programa de Socorro a grandes empresas;
9.5. dar ciência desta deliberação, acompanhada do Voto e do Relatório que a fundamentam, bem como da instrução da unidade técnica às peças 18-19, anexando a Matriz de Avaliação de Riscos (peça 14, p.17-24) , ao Ministério da Economia, à Câmara dos Deputados, com cópia para a respectiva Comissão de Finanças e Tributação, e ao Senado Federal, com cópia para a Comissão de Assuntos, com o objetivo de informá-los sobre o andamento da gestão do BNDES durante a crise do Covid-19, bem como servir de subsídio à formulação, à governança e à revisão das políticas públicas para o combate à pandemia;
9.6. restituir os autos à Secretaria de Controle Externo da Administração Indireta no Rio de Janeiro para continuidade desse acompanhamento.

Acompanhamento com o objetivo verificar, de forma concomitante, a eficácia dos apoios financeiros do BNDES relacionados à pandemia de Covid-19, bem como a regularidade das ações, considerada no contexto normativo e fatual que envolve a crise causada pelo coronavírus, e ainda a adequação das medidas voltadas a maximizar a efetividade das ações.

Banco Nacional de Desenvolvimento Econômico e Social; BNDES Participações S.A.

3. Interessados/Responsáveis: não há.

13.1. Ministros presentes: José Mucio Monteiro (Presidente), Walton Alencar Rodrigues, Benjamin Zymler, Augusto Nardes, Aroldo Cedraz (Relator), Raimundo Carreiro, Ana Arraes, Bruno Dantas e Vital do Rêgo.
13.2. Ministros-Substitutos presentes: Marcos Bemquerer Costa e André Luís de Carvalho.

ACORDAO-COMPLETO-2449542

Acórdão de Relação 149/2021 - Plenário

Acórdão de Relação

ACORDAO-COMPLETO-2419845

Acórdão de Relação 1933/2020 - Plenário

AROLDO CEDRAZ

Transcrevo, a seguir, o corpo do Relatório de Acompanhamento subscrito pelos Auditores Federais de Controle Externo Osvaldo Vicente Cardoso Perrout e Vânia Campos dos Santos (peça 18) , o qual contou com o endosso do Titular da Secretaria de Controle Externo da Administração Indireta no Rio de Janeiro (peça 19) :
INTRODUÇÃO
Trata-se do primeiro Relatório de Acompanhamento emitido no curso da presente fiscalização, tendo por objetivo formalizar o planejamento inicial das ações de controle, informar ao Relator acerca da situação atual das ações do BNDES, bem como, antecipadamente, apresentar propostas de recomendação de medidas que se mostram oportunas e necessárias ao melhor alcance dos objetivos da atuação do BNDES em sua atuação para combater os efeitos da pandemia do coronavírus.
Registra-se que foi dispensado o envio do relatório ao BNDES, conforme exceções previstas no § 2º do art. 14 da Resolução-TCU nº 315, de 2020, uma vez que foi facultado à unidade jurisdicionada manifestar-se sobre as recomendações propostas.
1.1.  Objetivos e escopo da auditoria
OBJETIVO: Verificar a eficácia das medidas adotadas pelo BNDES para minimizar os danos econômicos provocados pela pandemia de COVID-19. 
De forma associada a este objetivo principal, será verificada, também, a regularidade das ações, considerada no contexto normativo e fatual que envolve a crise causada pelo coronavírus, bem como a adequação das medidas voltadas a maximizar a efetividade das ações.
ESCOPO: ações realizadas pelo BNDES, por sua iniciativa ou participação, voltadas para minimizar os danos econômicos provocados pela pandemia de COVID-19, bem como o resultado dessas ações.
NÃO ESCOPO: governança das políticas públicas e demais atos praticados no nível dos órgãos governamentais ou agências reguladoras.
1.2.  Critérios
Considerando tratar-se de ações de diferentes naturezas, formuladas e reguladas por diversos instrumentos normativos, não é possível delimitar todos os critérios a serem utilizados na avaliação das ações acompanhadas.
O acompanhamento de cada uma das ações será pautado pelos normativos internos que as regem e pelos princípios administrativos e econômicos e boas práticas aplicáveis. Recomendações anteriores do TCU também poderão servir de balizamento às análises efetuadas.
1.3.  Metodologia
Para cada ação realizada pelo BNDES, é planejada a execução, de uma forma geral, dos seguintes passos:
 avaliação dos normativos de constituição e do processo operacional do programa/ação, com foco na identificação de riscos de não conformidade ou ineficácia, verificando a conveniência e oportunidade de expedir orientações imediatas ou recomendações formais, com vistas ao aprimoramento da ação;
 identificação das variáveis a serem acompanhadas, com foco nos riscos identificados e nos resultados esperados;
 acompanhamento das variáveis selecionadas, verificando a necessidade de expedição de novas orientações ou recomendações;
 análise de operações selecionadas, com vista a testes de controles ou verificação de suspeitas de não conformidade.
A execução desses passos envolve diversos procedimentos, como análise documental, entrevistas, amostragem e outras que venham a se mostrar apropriadas à realização do acompanhamento.
É importante ressaltar que o planejamento da presente ação de controle deverá ser adaptado às características das novas ações de apoio financeiro que ainda se encontram em elaboração, bem como ao próprio desenrolar das ações já em curso.
1.4.  Limitações
Novas ações de apoio financeiro ainda se encontram em elaboração, especialmente as voltadas ao apoio de grandes empresas. Ainda não há informação sobre a quantidade de operações ou sobre a modalidade de apoio que será adotada, menos ainda sobre características específicas dessas operações. Dessa forma, não é possível definir, no presente momento, a quantidade de recursos que serão necessários para dar cabo à fiscalização.
VISÃO GERAL
Há grande discussão na literatura sobre o papel dos bancos de desenvolvimento, porém há uma grande convergência acerca da importância da atuação anticíclica dessas instituições em momentos de crise. Nesse sentido, cabe transcrever trecho do Relatório integrante do Acórdão 494/2019-TCU-Plenário, Relator Ministro Vital do Rego:
40. O papel das instituições públicas de fomento ganha ainda mais importância em momentos de crises econômicas. Afirma-se que em situações de grave instabilidade financeira, a exemplo do que se deu na recente crise mundial de 2008, a oferta de crédito privado diminui sensivelmente, tornando a captação muito mais onerosa para o tomador de recursos, a ponto de inviabilizar diversos projetos de investimento, "... exatamente quando mecanismos de refinanciamento e de apoio financeiro são mais necessários" (Luna-Martínez e Vicente, 2012) . Nesse contexto, os bancos de fomento são chamados a assumir o papel de protagonistas no processo de recuperação do nível de investimento da economia, agindo de forma anticíclica, por meio do financiamento a novos projetos em um cenário de retração de crédito privado.
Foi justamente nesse cenário, ou seja, para tentar superar a crise econômica mundial de 2008, que o Governo Federal transferiu do Tesouro Nacional ao BNDES, por meio de empréstimos ou por equalização de taxas de juros, recursos que totalizaram em torno de R$ 570 bilhões, no período de 2009 a 2016.
A auditoria que culminou no mencionado acórdão (TC Processo 025.075/2017-9) não se deteve sobre as ações do BNDES nesse período, porém é certo que suas conclusões trazem importantes lições a serem observadas no momento atual. É certo que os fundamentos da crise de 2008 eram diferentes da atual, o que irá exigir medidas diferentes, porém esse fato não afasta a necessidade de observar o que se aprendeu no passado. Ao contrário, irá reforçar uma das conclusões daquela auditoria, bem como de outros trabalhos do TCU, no sentido da necessidade de formular soluções com base no problema que se pretende atacar e nos impactos esperados, delimitando de forma clara as ações a desenvolver e como elas contribuirão para mudar a situação.
A análise das medidas provisórias e respectivas leis de conversão relacionadas à crise de 2008 revela que os créditos concedidos em favor do BNDES destinavam-se primordialmente à expansão da formação bruta de capital fixo da economia brasileira e ao aumento da produtividade das empresas nacionais, contemplando, genericamente, operações de financiamento voltadas para a aquisição e produção de bens de capital, inovação tecnológica e incentivo às exportações.
Nos termos das exposições de motivos que acompanham as referidas MPs, ao menos até o ano de 2010, a justificativa declarada para a concessão das subvenções ao BNDES apoiou-se no cenário de retração da atividade econômica doméstica e de restrição de crédito no mercado financeiro internacional em razão da crise econômica internacional de 2008. Considerou-se, então, que a injeção maciça de recursos, por meio de créditos subsidiados, em projetos de investimento de empresas nacionais, que possibilitassem a expansão e/ou modernização da capacidade produtiva nacional, seria a alternativa viável para enfrentar a insuficiência de liquidez do mercado internacional e a forte demanda de recursos para financiamento de longo prazo.
Conforme aponta o Acórdão 494/2019-TCU-Plenário, identificou-se impacto positivo da intervenção anticíclica do BNDES, durante a crise internacional de 2008, em relação à dimensão investimento, na medida em que as concessões de crédito pelo BNDES tiveram efeito positivo para a manutenção dos investimentos das empresas apoiadas. Vale transcrever o seguinte parágrafo do Voto do Relator:
60. Os estudos analisados revelaram que, de modo geral, o apoio financeiro prestado pelo BNDES às micro e pequenas empresas se mostraram mais efetivos, com a geração de resultados mais significativos que aqueles observados em empresas de médio e grande porte apoiadas pelo Banco. A explicação para tal efeito passa pela maior dificuldade que empresas de pequeno porte possuem para conseguir crédito de longo prazo no mercado financeiro, seja pelo elevado custo de captação, seja pela necessidade de apresentação de garantias.
Novamente, chama-se a atenção para as diferenças entre as crises e a impossibilidade de se aplicar as conclusões anteriores no momento atual. Com efeito, a crise de 2008 se iniciou pelo sistema financeiro. A restrição de crédito afetou a economia como um todo. A crise atual se iniciou pela forte queda na atividade econômica e a principal necessidade das empresas é de capital de giro, para que possam sobreviver até a volta à normalidade. Agora, é a situação econômico-financeira das empresas que leva a restrições na concessão de crédito, devido às incertezas sobre sua capacidade futura de pagamento.
O presente acompanhamento se inicia no momento em que várias medidas voltadas a apoiar micro, pequenas e médias empresas (MPME) já se encontram implementadas e que se anunciam medidas de apoio a grandes empresas. É fundamental que tais medidas sejam criadas atendendo aos requisitos recomendados, já mencionados anteriormente.
Conforme já alertado por essa Corte, " (...) ao tomar decisões sobre a alocação de recursos desconsiderando as evidências trazidas por indicadores de desempenho correlatos e boas práticas para o tratamento efetivo dos problemas nacionais, a gestão pública incorre em fator de risco para a perpetuação de problemas e desigualdades históricas". (Acórdão 2127/2017-TCU-Plenário, Min. Marcos Bemquerer Costa) . Outros acórdãos do Tribunal também trataram da questão da avaliação de resultados na administração pública federal, notadamente quanto à eficácia e eficiência de políticas públicas, como, por exemplo, o Acórdão 948/2016-TCU-Plenário - Relator Min. José Múcio Monteiro e o Acórdão 1320/2017-TCU-Plenário - Relator Min. Bruno Dantas.
No âmbito do BNDES, espera-se 	igualmente que se tomem os cuidados devidos, seja na formulação de programas internos, na implementação de programas criados por outros órgãos governamentais ou nas atividades normais executadas nos apoios financeiros realizados pelo banco (priorização, análise, aprovação, acompanhamento, avaliação) . 
Chama-se a atenção, ainda, para algumas das recomendações expedidas no Acórdão 494/2019-TCU-Plenário:
9.2. recomendar ao BNDES, com fundamento no art. 250, inciso III, do RI/TCU, que: 
 (...) 
9.2.2. estabeleça um processo de avaliação ex ante e ex post aplicável a ações e programas externos que não contemplem objetivos, indicadores de desempenho e metas e que exijam a realização de operações de apoio financeiro pelo BNDES, de forma a identificar os resultados alcançáveis, em termos de eficácia e efetividade, entre as principais dimensões econômico-sociais perseguidas pela instituição, bem como os respectivos indicadores e metas; 
9.2.3. envie cópia das avaliações produzidas, nas hipóteses do subitem anterior, ao Ministério da Economia e a outros órgãos que tenham participado da elaboração do programa ou de sua regulamentação, bem como divulgue as avaliações no sítio da entidade na Internet; 
 (...) 
9.2.6. inclua, nos modelos de Quadros de Resultados e nas orientações de utilização relacionadas, metas parciais que permitam monitorar o andamento da implementação/execução do objeto financiado por ocasião das entregas intermediárias necessárias ao alcance dos objetivos principais que possam justificar a aprovação do apoio financeiro; 
9.2.7. inclua no processo de contratação etapa em que se verifique a necessidade, utilidade e, se for o caso, melhor forma de inclusão, na finalidade contratual ou na especificação do objeto financiado, das entregas intermediárias e finais indispensáveis ao alcance dos impactos potenciais principais que justificaram a aprovação do apoio financeiro; 
9.2.8. inclua, nos normativos relacionados, previsão de que o monitoramento da eficácia e da efetividade das operações, realizada por meio dos indicadores respectivos, deve se dar, sempre que necessário, desde o início do apoio financeiro, nos momentos adequados a cada projeto, de forma articulada com o acompanhamento da implementação/execução do objeto financiado, com a coleta e registro das informações, bem como com a avaliação das entregas parciais estabelecidas no Quadro de Resultados, informando os eventuais desvios à gerência responsável para adoção de eventuais medidas contratuais.
 (...) 
9.4. recomendar à Casa Civil da Presidência da República, com fundamento no art. 250, inciso III, do RI/TCU, que oriente a todos os órgãos integrantes do Poder Executivo com atribuições de formulação de políticas e programas públicos que, na edição de ações ou programas que exijam a participação de entidades da Administração Indireta, especialmente, por meio da concessão de financiamentos ou outras modalidades de apoio financeiro, sejam estabelecidos objetivos, indicadores e metas específicos para as ações a cargo de cada entidade, bem como para a ação ou programa como um todo; 
9.5. recomendar ao Ministério da Economia, com fundamento no art. 250, inciso III, do RI/TCU, que coordene e promova a articulação entre os agentes envolvidos nas ações e programas com apoio financeiro do BNDES, a fim de ser realizada a avaliação prévia dos resultados alcançáveis, em termos de eficácia e efetividade, considerando as dimensões econômico-sociais perseguidas por cada instituição, e os respectivos indicadores e metas.
Não se fará o monitoramento das recomendações no presente acompanhamento, mas quando aplicável, o seu cumprimento será observado.
1.5.  Ações em curso atualmente
Apresenta-se a seguir uma descrição resumida das ações já em curso no momento de finalização desse relatório. A expressão "ações", referindo-se ao sistema BNDES, será utilizada nesse relatório para programas, produtos, e linhas de financiamento do banco, ou seja, para qualquer apoio financeiro relacionado ao combate aos efeitos econômicos da pandemia do coronavírus ou especificamente na área de saúde.
1 - Transferência de recursos do Fundo PIS-PASEP para o Fundo de Garantia do Tempo de Serviço (FGTS) , no valor de até R$ 20 bilhões.
Nesta ação, o objetivo é reforçar o FGTS e possibilitar saques de acordo com os critérios estabelecidos pelo governo federal, beneficiando pessoas físicas. A MP 946, de 7/4/2020, extinguiu o Fundo PIS-Pasep e transferiu o seu patrimônio para o FGTS. A norma determina a disponibilidade, aos titulares de conta vinculada do FGTS, a partir de 15/6/2020 até 31/12/2020, em razão do enfrentamento de calamidade pública reconhecido pelo Decreto Legislativo nº 6, de 20/3/2020 e da emergência de saúde pública decorrente da pandemia do Covid-19, de que trata a Lei 13.979, de 6/2/2020, o saque de recursos até o limite de R$ 1.045,00 por trabalhador. Assim, trata-se de benefício pago diretamente a pessoa física.
De fato, não há ação em curso no BNDES posteriormente à própria transferência dos recursos, não havendo acompanhamento a ser feito sobre essa ação no curso da presente fiscalização. A medida foi aqui mencionada apenas porque consta entre as medidas anunciadas pelo próprio banco em sua página.
2 - Standstill para operações diretas, indiretas não-automáticas e mistas (Resolução DIR 3618-2020-BNDES) 
Nesta ação, o objetivo é apoiar a manutenção da capacidade produtiva, do emprego e da renda do país no cenário de crise por meio da possibilidade de suspensão temporária de pagamentos de principal e juros compensatórios, com capitalização no saldo devedor. A suspensão não acarreta alteração do termo final de prazo de amortização da dívida, nem dos seus encargos, capitalizando-se o montante que deixará de ser pago a cada evento financeiro de vencimento do contrato, sem incidência de juros moratórios. Pode ser aplicada a empresas de todos os setores de economia e a empresas de qualquer porte.
A operação foi aprovada por meio da Resolução DIR 3618/2020 - BNDES, e se aplica à possibilidade de suspensão temporária de pagamentos no âmbito dos contratos de concessão de colaboração financeira, tanto na modalidade direta quanto na indireta não automática e na mista, mediante solicitação formal do cliente e/ou agente financeiro.
Durante o período de suspensão temporária de pagamentos, não haverá incidência de encargos moratórios, e o cliente e o agente financeiro não serão considerados em inadimplemento financeiro.
A suspensão temporária de pagamentos (standstill) poderá ocorrer durante seis meses em relação aos contratos de colaboração financeira de todos os setores da economia - até, no máximo, dezembro de 2020, dependendo, essencialmente, da ratificação das garantias existentes no contrato original.
No caso das operações na modalidade direta e de parcelas do apoio direto das operações na modalidade mista, o departamento responsável pela operação realizará, mediante solicitação do cliente, a análise do pleito de suspensão de pagamentos.
No caso das operações indiretas não-automáticas e mistas (subcréditos indiretos) , o agente financeiro deve analisar se o pleito do cliente atende aos critérios estabelecidos e, se estiver de acordo com a concessão do standstill, encaminhará o pleito para o BNDES, por meio de um formulário preenchido eletronicamente. Após a apresentação do pleito do agente financeiro, o departamento responsável pela operação realizará a verificação de conformidade da documentação apresentada.
O Comitê de Crédito e Operações (CCOp) será a instância competente para deliberar sobre a suspensão temporária de pagamento. A realização dos procedimentos necessários para que os sistemas corporativos reflitam a suspensão dos pagamentos caberá à Área de Suporte ao Negócio. A suspensão de pagamentos deverá ser formalizada mediante aditivo ao instrumento de financiamento.
Ao cliente que for concedida a suspensão de pagamentos fica vedada a distribuição de dividendos e juros sobre capital próprio referente ao exercício em que ocorrer a suspensão, exceto o mínimo disposto na legislação societária. Dependendo das especificidades da operação, a vedação poderá ser imposta ao interveniente em conjunto com o cliente ou isoladamente. 
Não incidem tarifas para a aplicação da suspensão. O Standstill para operações diretas entrou em operação no dia 25/3/2020, e foi estimada a utilização de até de R$ 19 bilhões. Para as indiretas, foi estimado o valor de R$ 11 bilhões (o valor inclui as operações indiretas automáticas, reguladas por outra norma, conforme descrição a seguir) .
3 - Standstill para operações indiretas automáticas (DIR 3610/2020-BNDES) 
Esta ação tem o mesmo objetivo da anterior e segue as mesmas regras gerais, diferenciando-se apenas por se aplicar às operações indiretas automáticas. A aprovação é realizada exclusivamente pelo agente intermediário, a quem cabe todo o risco da operação. 
O standstill para operações indiretas, foi aprovado por meio da Resolução DIR 3610/2020 - BNDES. A norma autoriza a instituição financeira credenciada/emissor, a seu critério, renegociar junto às beneficiárias finais, as prestações com vencimento entre abril e setembro de 2020. 
Foi exposto pelo BNDES que o standstill para operações indiretas apresenta grande complexidade em função da necessidade de ajuste preciso entre as suspensões do cliente pelo agente financeiro e do agente financeiro pelo BNDES. As operações são realizadas em "janelas" (períodos curtos e específicos) que viabilizem o processamento e reprogramação dos pagamentos pela equipe responsável pela cobrança. A estimativa de utilização é de até R$ 11 bilhões (incluindo as operações indiretas não-automáticas e mistas, que foram abordadas no item anterior) .
4 - Ampliação da concessão de crédito para capital de giro para micro, pequenas e médias empresas, por meio dos bancos parceiros, no valor de, pelo menos, R$ 5 bilhões.
Nesta ação, o objetivo é contribuir para a manutenção da capacidade produtiva, do emprego e da renda, podendo beneficiar micro, pequenas e médias empresas com faturamento anual até R$ 300 milhões, com limite de financiamento de R$ 70 milhões por ano. A estimativa inicial é de que essa ação poderá contribuir para a manutenção de 2 milhões de empregos.
Trata-se de linha de empréstimo previamente existente para micro e pequenas empresas no âmbito do Produto BNDES Automático. A Resolução DIR 3609/2020-BNDES, de 18/3/2020, aprovou que, até 30/9/2020, está permitido o protocolo de operações com beneficiários classificados, por porte, como Média Empresa II (faturamento anual até R$ 300 milhões) . Anteriormente, essa linha era acessível apenas para empresas classificadas até como Média Empresa I (faturamento anual até R$ 90 milhões) . O limite de crédito estabelecido é de R$ 70 milhões por beneficiário, a cada período de 12 meses.
A negociação é feita com o agente financeiro e enviada ao BNDES para aprovação. Não há exigência de projeto de investimento, pois trata-se de crédito livre. O regulamento do programa exige apenas as certidões de FGTS, CND e RAIS, porém, até 30/9/2020, por força da MP 958/2020, fica suspensa a exigibilidade das comprovações de Certidão Negativa de Débitos relativos aos Tributos Federais e à Dívida Ativa da União, Certificado de Regularidade do FGTS-CRF e Relação Anual de Informações Sociais para facilitação do acesso ao crédito e mitigação dos impactos econômicos decorrentes da pandemia de coronavírus.
O prazo de financiamento é de até 60 meses, com até 24 meses de carência. A taxa de juros é composta de três partes: 
a) Custo financeiro: TFB (taxa fixa do BNDES) ou TLP (Taxa de Longo Prazo do BNDES) ou SELIC
b) 1,25% a.a. (remuneração do BNDES) ; e
c) Taxa do agente financeiro, negociada entre a instituição financeira e o cliente.
Com a finalidade de promover transparência aos empresários, o BNDES disponibiliza, em sua página na Internet, uma tabela com indicação das taxas médias aplicadas pelos agentes financeiros, por UF e segmento. O início da operação se deu em 23/3/2020.
5 - Programa Emergencial de Suporte a Empregos (folha de pagamentos) 
O principal objetivo deste programa é a manutenção de empregos por meio de concessão de crédito a empresários, sociedades empresariais e sociedades cooperativas com receita bruta anual superior a R$ 360.000,00 e igual ou inferior a R$ 10.000.000,00, calculada com base no exercício de 2019. Sua finalidade específica é o pagamento de folha salarial.
Foi instituído pela MP 944, de 3/4/2020, e regulamentado pela Resolução CMN 4800, de 6/4/2020. As linhas de crédito concedidas no âmbito do programa abrangerão a totalidade da folha de pagamento do contratante, pelo período de dois meses, limitadas ao valor até duas vezes o salário mínimo por empregado. 
Para terem acesso às linhas de crédito do programa, as pessoas deverão ter a sua folha de pagamento processada por instituição financeira participante. Uma das obrigações impostas é a de não rescindir, sem justa causa, o contrato de seus empregados no período compreendido entre a data de contratação da linha de crédito e o sexagésimo dia após o recebimento da última parcela da linha de crédito. As instituições financeiras participantes, por sua vez, deverão assegurar que os recursos sejam utilizados para o processamento das folhas de pagamento das contratantes.
Nas operações de crédito contratadas, 15% do valor de cada financiamento será custeado com recursos próprios das instituições financeiras participantes e 85% será custeado com recursos da União alocados ao programa. O risco de inadimplemento das operações de crédito e as eventuais perdas financeiras decorrentes serão suportados na mesma proporção por cada participante.
As instituições financeiras poderão formalizar as operações até 30/6/2020, observados os seguintes requisitos: (i) taxa de juros de 3,75% aa; (ii) prazo de 36 meses para pagamento; (iii) carência de seis meses para início do pagamento, com capitalização de juros durante esse período. É vedada a cobrança, pelas instituições financeiras, de spread bancário ou encargos adicionais.
As instituições financeiras participantes deverão observar políticas próprias de crédito e poderão considerar restrições em sistemas de proteção ao crédito mantido pelo Banco Central do Brasil nos seis meses anteriores à contratação.
Na hipótese de inadimplemento da contratante, as instituições financeiras participantes deverão fazer a cobrança da dívida em nome próprio, em conformidade com as suas políticas de crédito, e recolherão os valores recuperados ao BNDES, que os restituirá à União. A MP registra que não será admitido que as instituições financeiras adotem procedimento para recuperação de crédito menos rigoroso do que aqueles usualmente empregados em suas próprias operações de crédito. 
Para a execução do programa, a MP também determinou a transferência de R$ 34 bilhões para o BNDES, que atuará como agente financeiro da União no programa, a título gratuito.
Também é previsto na MP que o BNDES não se responsabilizará pela atuação das instituições financeiras quanto ao cumprimento da finalidade dessas operações e ao cumprimento dos requisitos exigidos para a sua realização e das condições de recuperação dos créditos lastreados em recursos públicos.
As receitas provenientes do retorno dos empréstimos à União serão integralmente utilizadas para pagamento da dívida pública de responsabilidade do Tesouro Nacional.
A fiscalização do cumprimento das condições estabelecidas para as operações de crédito realizadas pelas instituições financeiras no âmbito do Programa Emergencial de Suporte a Empregos fica a cargo do Banco Central.
A Medida Provisória nº 944/2020 prevê, em seu artigo 15, o seguinte:
Art. 15.  O Conselho Monetário Nacional e o Banco Central do Brasil, no âmbito de suas competências, poderão disciplinar os aspectos necessários para operacionalizar e fiscalizar as instituições financeiras participantes quanto ao disposto nesta Medida Provisória, observado o disposto na Lei nº 13.506, de 13 de novembro de 2017.
A Resolução CMN 4800, de 6/4/20, dispõe sobre as operações de crédito realizadas, pelas instituições financeiras, no âmbito do Programa Emergencial de Suporte a Empregos, instituído pela referida MP.
6 - Programa BNDES de Apoio Emergencial ao Combate da Pandemia de Coronavírus - R$ 2 Bilhões
O objetivo do programa é aumentar a oferta de leitos emergenciais, bem como de equipamentos, materiais, insumos, peças, componentes e produtos críticos para saúde, com vistas ao atendimento das necessidades de assistência às vítimas, diretas e indiretas, da pandemia de Covid-19, por meio de empréstimo emergencial. O programa foi aprovado pela Resolução DIR 3615/2020-BNDES.
O apoio se dá de forma direta e crédito livre, com dotação de R$ 2 bilhões. O prazo para o protocolo das operações se encerra em 30/9/2020. O produto utilizado é o BNDES Finem.
São beneficiários empresas ou instituições que atendam aos seguintes requisitos, conforme Classificação Nacional de Atividades Econômicas do Instituto Brasileiro de Geografia e Estatística (CNAE/IBGE) :
 atuam na montagem e disponibilização de leitos emergenciais provisórios para tratamento intensivo (CNAE 71.1) ;
 prestam serviços de saúde, de natureza privada, com ou sem fins lucrativos (CNAE 86.1) ; ou
 atuam na produção, importação e/ou comercialização de equipamentos, materiais, insumos, pelas, componentes e/ou produtos para saúde (CNAE 26.6, 32.5, 32.9, 46.4 e 46.6) ;
 pretendam adaptar sua atividade produtiva regular para atuar excepcionalmente no fornecimento de leitos, equipamentos, materiais, insumos, peças, componentes e/ou produtos para saúde (CNAE seção C) .
Os CNAEs citados podem ser o principal ou o secundário dos proponentes. O apoio aos prestadores deverá seguir as diretrizes do Ministério da Saúde no que couber, e deverá ser destinado prioritariamente às regiões de saúde que apresentem indicador de número de leitos por 10 mil habitantes inferior a 1.
As condições de financiamento são:
 Taxa de juros: Referencial de Custo Financeiro (TLP) + Remuneração Básica do BNDES (1%) + Taxa de Risco de Crédito (conforme Norma de Precificação de Risco de Crédito, até o limite de 4,26%) ;
 Limite de Financiamento: Deverá ser de até R$ 150.000.000,00, a cada período de 6 meses, considerando as operações protocoladas no BNDES. O valor mínimo de financiamento em operações será de R$ 10.000.000,00.
O prazo será de até 60 meses, incluído o prazo de carência de três a 24 meses. O prazo de utilização é de seis meses ou, no caso de apresentação de contrato de aquisição de bens e serviços a partir de demanda do Ministério da Saúde ou das Secretarias Estaduais ou Municipais de Saúde, o prazo firmado no contrato com o ente público.
O BNDES indicou os seguintes potenciais impactos da ação:
 15 mil ventiladores (corresponde a 50% da necessidade do SUS nos 90 dias seguintes) ;
 5 mil monitores (20% da necessidade do SUS nos 120 dias seguintes) ;
 3 mil leitos emergenciais de UTI (aumento em 10% da capacidade atual) ;
 80 milhões de máscaras cirúrgicas (33% da necessidade do SUS nos 120 dias seguintes) .
7 - Matchfunding Salvando Vidas - R$ 100.000.000,00 (BNDES Fundo Social) 
O objetivo desta ação é, por meio de um financiamento coletivo, alcançar o montante de R$ 100 milhões para aquisição de material, insumos e equipamentos de proteção para médicos, enfermeiros e outros profissionais de saúde que atuam na linha de frente do enfrentamento da pandemia do COVID-19 em Santas Casas e Hospitais Filantrópicos. A expectativa é de suprir a demanda de equipamentos de proteção individual (máscaras, jalecos, óculos) , álcool em gel e aparelhos para leitos hospitalares de mais de mil hospitais de todas as regiões do Brasil por dois meses. 
O BNDES, com a utilização de seu fundo de ação social, por apoio direto não reembolsável, vai dobrar o valor em dinheiro de contribuições da sociedade civil e de empresas até o valor de R$ 50 milhões, por um período de 2 meses. O período foi estipulado por considerar que é o tempo para o mercado se estabilizar diante dos desequilíbrios de oferta e demanda. 
São parceiros do projeto:
   O BNDES, coordenador da iniciativa, é o instituidor do Fundo de R$ 50 milhões criado para dobrar a arrecadação da campanha (Matchfunding) e é responsável por garantir aos apoiadores compliance, transparência e o atendimento das exigências dos órgãos de controle. Fará o acompanhamento de todas as etapas, participando desde a decisão sobre a distribuição dos itens, passando pela aprovação das liberações de pagamento até o acompanhamento do recebimento na ponta. O BNDES também trabalhará para captar doações de grandes empresas.
   A Confederação das Santas Casas de Misericórdia, Hospitais e Entidades Filantrópicas (CMB) tem a função de centralizar as demandas e distribuir entre todos os hospitais do projeto. A CMB fará o dimensionamento, junto às instituições de saúde, dos bens e serviços mais críticos à prevenção e combate ao COVID-19, bem como dos hospitais a serem beneficiados pelo "Salvando Vidas". A CMB deverá indicar as demandas mais urgentes dos hospitais, direcionando o melhor uso do recurso captado, de forma a beneficiar instituições de todos os portes, em grandes centros e em médias e pequenas cidades.
   A Sitawi Finanças do Bem, assumiu a responsabilidade de oferecer transparência ao processo e consolidar os dados dos três canais de doações: pessoas físicas, jurídicas e do BNDES. Fará o acompanhamento da parte financeira e da aquisição dos equipamentos e insumos hospitalares e, depois, a prestação de contas para o público. Segundo informação do BNDES, a empresa de auditoria BDO, que já presta esse serviço para a Sitawi também fará o acompanhamento do processo (auditoria contábil) , sem custo adicional para o projeto.
   A Bionexo é responsável por disponibilizar sua plataforma de tecnologia (marketplace) para avaliação e cotação de preços junto a mais de 10 mil fornecedores e atuará no acompanhamento junto com a CMB das entregas individualizadas em cada instituição de saúde.
   A Benfeitoria não figura no contrato com o BNDES, mas foi contratada pela Sitawi. Trata-se de uma plataforma de crowdfunding e será responsável por receber e centralizar as doações de até R$ 100.000,00 para a campanha (principalmente de pessoas físicas) , bem como pela criação dos materiais e ações de mobilização. 
Segundo o BNDES informou, a CMB é a maior rede hospitalar do Brasil e é responsável por mais de 50% do atendimento SUS no país.
A CMB e a Bionexo não são remuneradas. A Sitawe tem seu custo fixo coberto e será remunerada por parcelas. Segundo exposto pelo BNDES, o efeito positivo da participação da Sitawe é que as compras serão feitas de forma centralizada, proporcionando ganho de eficiência (valor e prazo) .
Dadas as incertezas de arrecadação, o BNDES fará a liberação dos recursos de acordo com o andamento do projeto. A comprovação dos recursos será considerada realizada logo após a ordem de compra. Tudo será acompanhado pari-passu pelo banco, mas a consolidação será feita posteriormente, no momento da apresentação da prestação de contas.
O BNDES informou que negocia, também, uma auditoria operacional por uma das grandes empresas de auditoria. A negociação ainda não está definida, mas haveria disposição, por parte de algumas dessas empresas, de oferecer a participação sem custos.
A imagem a seguir ilustra o funcionamento do programa:
8 - Chamada Pública para Seleção de Fundos de Crédito para MPMEs- Até R$ 4 bilhões
Diante da abrupta retração da atividade econômica durante a crise do coronavírus, com alto impacto sobre MPMES, o objetivo deste programa é prover financiamento a empresas com pouco ou nenhum acesso a crédito bancário, incluindo MEIs, de forma a contribuir para que ocorram menores taxas de mortalidade e para que empregos sejam mantidos. Além disso, também se espera aumentar a oferta de canais de financiamento e estimular a concorrência entre agentes.
O BNDES estima alcançar até 100 mil empresas com esta iniciativa, informando que o investimento previsto está alinhado com as iniciativas coordenadas pelo Ministério da Economia, a fim de combater os efeitos da crise de saúde. 
Em 7/5/2020, o programa foi lançado por meio de Edital de Chamada Pública para Seleção de Fundos de Crédito voltados a esse público.  O BNDES estimulará a ampliação da oferta de crédito pelo uso de meios não bancários - como fintechs, canais eletrônicos e redes de prestação de serviço já existentes. Assim, qualquer empreendedor que tiver acesso a um meio de pagamento, seja por meio de uma maquininha, por marketplace ou via fintech, mesmo que não seja bancarizado, pode ter acesso ao financiamento. O lançamento do edital se alinha a uma tendência mundial de criação de canais alternativos de crédito e com o propósito social do BNDES. 
Cada fundo deverá ter um capital mínimo de R$ 100 milhões para participar da seleção e os recursos só poderão ser aplicados em empresas no Brasil. O BNDES poderá ter uma participação de até 90% do capital de cada fundo, observado o limite de R$ 500 milhões de cada.
O custo efetivo total máximo para o tomador final de recursos é de 3,5% a 4,0 % ao mês, dependendo da modalidade do fundo.
A alocação será feita em até 10 Fundos de Crédito, e a priorização das propostas será em função de: (i) captação privada; (ii) capacidade de alocação; (iii) custos; (iv) expectativa de retorno para o BNDES; (v) política de investimentos; e (vi) alcance.
9 - Programa Emergencial Fundo Garantidor de Investimentos - FGI 
No momento de fechamento deste relatório, este programa está em fase final de elaboração, e será encaminhado via Medida Provisória. As informações que circulam na mídia são de que haveria um aporte de R$ 20 bilhões no FGI, fundo já existente, gerido pelo BNDES. Esse valor poderia garantir até R$ 100 bilhões em operações, o que significa uma alavancagem de cinco vezes sobre o valor aportado. 
 O objetivo desta ação é viabilizar novas operações de crédito de micros, pequenas e médias empresas, pela redução da exigência de garantias, que seriam substituídas pela garantia do fundo. 
10 - Socorro a grades empresas
No momento de fechamento deste relatório, este programa está em fase de elaboração.
Ainda não há uma análise final de quais setores serão atendidos, tampouco a forma de concessão de crédito. As discussões envolvem diversos setores do governo, com coordenação do Ministério da Economia (interlocução com a Secretaria Especial de Produtividade, Emprego e Competitividade) .
PLANEJAMENTO DO ACOMPANHAMENTO
1.6.  Riscos identificados
O planejamento do acompanhamento foi realizado a partir da identificação dos riscos associados às ações e os potenciais problemas a eles associados. Foram identificadas as medidas de controle executadas ou planejadas pelo BNDES para cada risco e discutidas com a entidade as medidas adicionais que poderiam ser adotadas, quando necessário, com vistas a monitorar ou mitigar os riscos existentes. (Atas de reunião às peças 8, p. 203, e 14, p. 6) .
A Matriz de Avaliação de Riscos discutida com o BNDES, contendo também as demais informações acima mencionadas, encontra-se à peça 14, p. 9, do processo. A matriz consolidando o resultado das discussões está na peça 14, p. 17, do processo.
Risco 1 - Concessão do benefício a empresas não impactadas pela pandemia	
Trata-se de risco presente em todas as ações, exceto o Programa Emergencial de Saúde, o qual não é voltado para o socorro a empresas, mas para a produção/entrega de bens e serviços na área de saúde. 
O BNDES entende que o risco deve ser assumido, pois não seria significativo e tentar direcionar os diversos apoios a setores específicos da economia poderia acarretar o risco reverso de deixar de conceder apoio a quem precise, o que seria pior. Além disso, haveria perda de agilidade na aprovação das operações.
De fato, os dados econômicos até aqui disponíveis apontam para um efeito bastante disperso pelos setores econômicos. Também deve ser reconhecida a existência do mencionado risco reverso. Ainda assim, é possível que algumas empresas de atividades específicas, possam estar sofrendo menor impacto que outras. 
Também há a possibilidade de estar havendo maiores restrições ao crédito para determinado grupo ou porte de empresas. Há diversas notícias, por exemplo, sobre dificuldades de microempresas em acessar os produtos financeiros oferecidos pelo BNDES.
Dessa forma, a equipe de fiscalização destacou, nas reuniões com o BNDES, a importância de acompanhar a evolução das ações e o alinhamento dos desembolsos com o público mais impactado, promovendo eventuais ajustes nas ações.
Risco 2 - Desconhecimento pelo público-alvo das linhas disponíveis
	Esse risco também se encontra presente em muitas das ações, especialmente nas disponíveis para micro e pequenas empresas, as quais, via de regra, não contam com profissionais com expertise para identificar opções financeiras. Em muitos casos, as empresas podem recorrer aos bancos com quem se relacionam, os quais podem ter interesses conflitantes, não direcionando os clientes para as opções mais econômicas.
O BNDES, em alguns casos, faz o contato direto com os possíveis beneficiários de operações diretas, como ocorreu com o standstill, segundo informa a entidade. Para as ações indiretas, porém, a divulgação fica concentrada nos agentes financeiros. A divulgação no site do BNDES pode não ser suficiente para alcançar a menores empresas.
Risco 3 - Pouca promoção de programa pelos agentes financeiros 	
Risco 4 - Pouco interesse das empresas, devido às contrapartidas exigidas
O risco R3 está diretamente relacionado ao R2, porém ele ocorre especificamente no Programa Emergencial de Suporte a Empregos (folha de pagamentos) , assim como o R4. 
O R3 decorre do fato de que, como informado no parágrafo 44 e seguintes, os agentes financeiros (essencialmente, bancos) respondem por 15% do valor crédito, e pelo risco associado a esse valor, porém não podem cobrar spread ou qualquer outra remuneração. É bastante plausível supor, assim, que os bancos podem não priorizar a divulgação e contratação desse produto.
O R4, por sua vez, decorre da exigência para os tomadores dos recursos, de não efetuar demissão sem justa causa desde a contratação da linha de crédito até sessenta dias após o recebimento da última parcela do apoio. Conforme será detalhado no capítulo 4. deste relatório, o Programa Emergencial de Suporte a Empregos apresenta desempenho muito aquém do esperado e entre as supostas causas encontra-se o risco aqui tratado. É de se ressaltar que as empresas possuem outras alternativas para lidar com os custos da folha salarial, como aderir ao Benefício Emergencial (para suspensão do contrato de trabalho ou redução de carga horária e remuneração) ou mesmo recorrer a outras opções de socorro financeiro, ainda que um pouco mais caras, como o Crédito a Pequenas Empresas (capital de giro) .
O BNDES informa que o programa foi estruturado pelo Banco Central e Febraban e materializado na Medida Provisória 944/2020. Registra que ele atua como agente financeiro da União, conforme atribuições definidas pela MP, não recebendo qualquer remuneração pelas operações, tampouco possuindo qualquer ação ou responsabilidade pela fiscalização ou pela eficácia da ação. No entendimento do BNDES, caberia aos idealizadores do programa as avaliações, ações de promoção e realização de ajustes.
Com efeito, a fiscalização do programa foi atribuída ao Banco Central, sem que haja, no entanto, definição clara sobre a responsabilidade de monitoramento da eficácia da ação. A equipe de fiscalização ponderou, junto à área técnica do BNDES, que além de ser integrante do governo, com interesse inequívoco no sucesso da ação, o banco tem seu nome associado ao programa, sendo recomendável que a entidade monitore, na medida do possível, o seu desempenho, encaminhando ao Ministério da Economia eventuais alertas ou sugestões de aprimoramento. 
É forçoso reconhecer, por outro lado, que não se pode exigir tais ações do BNDES, sendo inegável a responsabilidade do Banco Central e do CMN sobre a eficácia da ação, ainda que o BNDES possa vir a auxiliar com informações, como se sugere. Por esse motivo, a SecexEstataisRJ já deu notícia da situação encontrada à Segecex/Cogep, para que a informação seja repassada às unidades do TCU responsáveis pelo acompanhamento das ações a cargo dos órgãos/entidades mencionados.
R5 - Erro na habilitação/análise em função da aceleração do fluxo
R6 - Aplicação dos recursos em ações não relacionadas ao combate à pandemia
R7 - Concessão de recursos além do necessário, podendo haver geração de fluxo de caixa livre para os beneficiários, com desvio de finalidade e não cumprimento dos objetivos esperados para a verba disponível.
Esses três riscos relacionam-se ao Programa Emergencial para o Setor de Saúde. O primeiro risco (R5) decorre da necessidade de celeridade na aprovação desses apoios, que justificou a modificação do fluxo de análise e aprovação dessas operações.
A Área Operacional responsável pelo programa entende que a governança do processo foi mantida, não havendo incremento do risco de erros nessa etapa. Afirma, ainda, que os comitês de aprovação funcionam como instância revisora. Embora a equipe de fiscalização entenda que o risco existe, é possível concluir que ele é aceitável e que não se mostra necessária medida adicional de mitigação, o que poderia levar a aumento indesejável no tempo de aprovação das operações. 
O mesmo não se pode dizer dos riscos R6 e R7, os quais apresentam razoável possibilidade de ocorrência e impacto. Existe a possibilidade de que a aplicação dos recursos, ainda que seja feita na área da saúde, não ocorra em gastos vinculados à pandemia. Os critérios de elegibilidade, como CNAEs específicos, não impedem que isso aconteça. 
Isso ocorre por dois motivos principais. O primeiro é que o programa é classificado como "crédito livre", ou seja, não há, no contrato, especificação de produto ou serviço a ser entregue, ainda que o pleiteante ao apoio tenha que demonstrar em que pretende utilizar os recursos.
O segundo fator gerador do risco é a ausência de análise mais aprofundada sobre os custos dos produtos ou serviços que justificam a contratação. É fácil perceber que a concessão de crédito em valores superiores ao que o tomador precisa para financiar as atividades relacionadas à pandemia, irá lhe gerar um caixa extra, o qual poderá ser aplicado em outras finalidades (com desvio da original) e até, possivelmente, financiar o pagamento de vantagens indevidas em compras diretas e licitações.
A área técnica do BNDES ponderou que em toda solicitação é verificada a utilização pretendida para a verba pleiteada e somente são aprovados os pleitos que demonstrem vinculação com as ações listadas no programa. Defendeu, ainda, que para cada contrato é elaborado um Quadro de Resultados (QR) , em que constam os objetivos associados ao combate à pandemia e os indicadores de eficácia e de efetividade da ação.
A figura abaixo é o Quadro de Resultados de uma das operações aprovadas (peça 8, p. 128) .
A simples elaboração do QR não é suficiente para garantir a aplicação dos recursos obtidos pelo beneficiário nas ações declaradas, tampouco a execução dessas ações, já que não há qualquer obrigação de cumprimento no contrato. Em virtude disso, a equipe elaborou, inicialmente, proposta de recomendação para que constasse em contrato as entregas mínimas obrigatórias, associadas às finalidades do programa.
Em reunião realizada especificamente para ouvir a manifestação do BNDES sobre as recomendações (ata à peça 14, p. 6) , a equipe esclareceu que, com as recomendações, não se pretende que seja seguido todo o rito de financiamento normal, pois reconhece a necessidade de celeridade na aprovação dos contratos e liberação dos recursos. 
Posteriormente à reunião, em 15/5/2020, o BNDES encaminhou e-mail com considerações adicionais e apresentação de proposta alternativa à recomendação, a qual se encontraria "sob avaliação" do banco. A alternativa seria no sentido de fazer constar no contrato "Cláusula de Obrigação do Beneficiário, para apresentação de resultados finais alcançados por meio do apoio, com a imposição de sanções ao Beneficiário na hipótese de frustração substancial dos resultados inicialmente estimados, por culpa exclusiva do Beneficiário, segundo critério do BNDES". (peça 14, p. 15) 
A equipe entende que a solução proposta atende aos fins pretendidos. Com efeito, há situações em que os resultados pretendidos podem ser frustrados por culpa de terceiros. Dessa forma, foi reformulada a proposta de recomendação inicialmente pensada, de modo a abrigar essa possibilidade de solução.
Em relação à economicidade, a área técnica do BNDES informou que faz o escrutínio dos preços informados nos pedidos, mas há limitação de bases de preço de referência para comparação e há de se considerar o contexto de preços e de negociação que estão sendo praticados pelo mercado no momento, além do impacto do câmbio sobre os preços. Foi comentado, também, que, pelo modelo de crédito livre, não é exigido projeto, nem detalhamento dos custos, o que também dificulta a análise. Ainda assim, o BNDES reconheceu a importância da recomendação e afirmou que passará a juntar ao dossiê da operação a análise que é feita pelas equipes operacionais da composição do valor do apoio financeiro solicitado pela empresa e de sua relação com a entrega prevista. Além disso, verificará a melhor forma de aprimorar essa análise. 
Por fim, foi apresentada ao banco a proposta de recomendação para que os recursos aprovados nas operações do Programa Emergencial de Saúde fossem liberados em parcelas, vinculadas ao cumprimento de entregas ou compromissos estabelecidos. 
O BNDES ponderou, em reunião e e-mail, que a liberação parcelada dos recursos nem sempre é possível, mas concordou em fazê-lo quando não houver prejuízo à própria operação.
Risco 10 - Falta de transparência das ações.
Esse risco está relacionado a todas ações e tem por fundamento o princípio da transparência, regramento inafastável para a administração pública e elemento necessário ao exercício do controle social.
Já na reunião em que o BNDES apresentou à equipe de fiscalização as ações em curso, a equipe sugeriu que o banco disponibilizasse, na página de divulgação das ações, um link para acesso às informações sobre sua execução. A entidade prontamente acolheu e implementou a sugestão, porém observa-se que as informações disponíveis são gerenciais, não possuindo detalhamento suficiente para os fins de transparência. 
Conforme registrado na reunião de discussão das recomendações, a equipe de fiscalização reconhece que muitas informações estão disponibilizadas na área de transparência do site, porém são de difícil acesso. Assim, apresenta-se proposta de que o BNDES adote providências para tornar as informações facilmente acessíveis e compreensíveis, de forma a possibilitar o controle social das ações contra os efeitos do coronavírus. O BNDES informou que compreende os motivos e a importância da orientação e que irá analisar a melhor forma de atendimento.
Risco 11 - Baixa utilização dos recursos a serem aportados no FGI
A ampliação do Fundo Garantidor de Investimentos (FGI) ainda não foi aprovada, mas já foi diversas vezes anunciada, sendo possível concluir pela grande probabilidade de aprovação. Assim, a equipe de fiscalização analisou as informações disponíveis, buscando antecipar eventual risco, chegando ao risco apontado.
Conforme descrito anteriormente, há previsão de aporte de R$ 20 bilhões, o qual, com alavancagem de cinco vezes, poderá cobrir operações até o total de R$ 100 bilhões.
A conclusão pela existência desse risco deriva da constatação de que, em dezembro de 2019, o patrimônio líquido (PL) do fundo era de R$ 1,2 bilhão. Findo o exercício de 2019, o valor comprometido com garantias ativas somava R$ 2,7 bilhões, o que representava uma alavancagem de 2,2 vezes em relação ao PL. Como a alavancagem hoje autorizada no FGI é de doze vezes, o limite global é de R$ 14,4 bilhões, que indica que não estaria faltando recursos, pois ainda haveria uma margem superior a R$ 11 bilhões para utilização.
O BNDES informou que estão em avaliação alterações nas regras do FGI para incremento de sua utilização, eliminando restrições hoje existentes. Ponderou que, para maior utilização, precisaria haver maior apetite a risco, com reflexos no aumento do interesse pelos bancos privados.
Considerando que o programa ainda está em elaboração e que medidas estão sendo pensadas, com potencial de mitigar o risco, conforme apresentação feita à equipe de fiscalização (peça 12 - sigilosa) , não será proposta recomendação a respeito.
Possíveis riscos relacionados ao apoio a grandes empresas
Risco 12 - Inadimplência
Risco 13 - Prejuízo na eventual conversão de dívida em equity
Risco 14 - Seleção de empresas sem critérios claros e objetivos
Assim como no caso do FGI, a equipe buscou antecipar possíveis riscos relacionados a essas operações, com base nas informações disponíveis, especialmente na imprensa, já que as ações não estão ainda definidas. 
Os riscos 12 e 13 estão relacionados entre si, pois a medida mitigadora para o primeiro são as garantias e a conversão de dívida em participação acionária (equity) é um dos instrumentos que poderão ser utilizados como garantia para o caso de não pagamento do principal ou dos juros.
O risco 13 causa especial preocupação em função de problemas havidos no passado, em operações do BNDES, com a fórmula de cálculo da quantidade de ações a serem recebidas pelo BNDES, em substituição à dívida. Esses riscos não serão objeto de recomendação, uma vez que não se encontram configurados, porém a equipe alertou ao BNDES quanto à importância de estabelecerem critérios claros e devidamente fundamentados.
A orientação passada em relação ao risco 14 foi no mesmo sentido, de se estabelecerem critérios de seleção fundamentados, claros, isonômicos e que considerem os impactos esperados para o programa, de forma a se evitarem dúvidas futuras quanto à seleção dos beneficiários. 
O BNDES ponderou que tais ações estão em negociação no âmbito da Secretaria Especial de Produtividade e Competitividade, do Ministério da Economia, e que o banco depende da definição do governo para detalhar os parâmetros de sua atuação. Afirmou, ainda, que os apoios devem ser direcionados a setores, não a empresas.
Riscos devidamente controlados
Risco 8 - Inadimplência no standstill em operações diretas
Risco 9 - Impropriedades na aplicação dos recursos do Programa de Matchfunding para Setor de Saúde
O risco 8 surge do fato de que, após o período de suspensão de pagamentos, o cliente deverá arcar com parcelas maiores que as que pagava antes da suspensão, já que o prazo final de pagamento não se altera. E isso acontecerá em um ambiente econômico, provavelmente, ainda fora do normal. 
O BNDES afirma que verifica a validade das garantias anteriormente apresentadas e que, mais que política pública, trata-se de gestão de carteira, pois provavelmente os clientes entrariam em default se não houvesse a suspensão. 
O risco 9, embora presente, mostra-se devidamente mitigado pelos controles existentes, como descrito nos parágrafos 63 a 67.
Diante dos argumentos apresentados, a equipe entendeu desnecessário qualquer orientação adicional para esses dois riscos.
1.7.  Descrição das questões de auditoria
A partir dos riscos identificados, foram definidas as questões de auditoria, descritas a seguir e condensadas na Matriz de Planejamento juntada ao processo (peça 17) . É importante reforçar que, embora a equipe tenha se esforçado em incluir questões que abarquem programas ainda em fase de elaboração, as questões e, especialmente, os procedimentos previstos na Matriz de Planejamento deverão ser adaptados às especificidades dos programas e ao desenrolar das ações, conforme se mostre necessário.
Questão 1. As ações de apoio financeiro relacionadas ao combate aos efeitos da pandemia do coronavírus estão apresentando o desempenho financeiro esperado?
Vários dos riscos identificados apresentam como efeito a baixa eficácia da ação, causada pelo baixo nível de contratação dos programas ou de desembolso. Aponta-se, especialmente, os riscos R2, R3 e R4, os quais são de difícil monitoramento direto. 
A questão pretende, então, acompanhar a performance dos programas, a qual poderá apontar para a necessidade de investigação de eventuais causas de baixo desempenho e ajustes nas ações, ou melhor divulgação. 
Questão 2: O apoio financeiro emergencial está sendo direcionado para as empresas mais impactadas pela pandemia? 
À exceção do Programa Emergencial de Saúde, as demais ações ora em andamento apresentam como risco a concessão do benefício a empresas não impactadas, ou pouco impactadas, pela pandemia (R1) , apresentando como efeito a diminuição da eficácia e efetividade dos programas, uma vez que tais recursos tendem a produzir menor efeito quanto à atenuação dos impactos da pandemia, que é o objetivo principal dos programas acompanhados. 
O risco decorre da opção, pelo BNDES ou pelo formulador da política, conforme o caso, por não segregar destinatários específicos dos apoios financeiros. A justificativa é que havia expectativa de que todos os setores sofreriam algum impacto, e que fazer uma seleção poderia levar ao risco reverso de deixar de atender a empresas que precisam do apoio.
A equipe de fiscalização entende que as justificativas para tal modelo de apoio transversal são plausíveis, especialmente em um primeiro momento, em que há pouca informação sobre o real impacto em cada setor ou porte de empresas.
Por outro lado, aponta-se como oportuna a presente questão, voltada a acompanhar, a partir de dados agregados, a evolução das aprovações e desembolsos em cada ação, comparando, na medida do possível, com as informações disponíveis acerca dos efeitos da crise sobre cada grupo. Essa análise poderá apontar para a eventual necessidade de ajustes nos programas.
Questão 3. Os recursos do Programa Emergencial de Saúde estão sendo aplicados adequadamente?
Entre as ações ora em andamento, o Programa Emergencial de Saúde é a única destinada a setores específicos, ligados à área de saúde. Ainda assim, foram apontados os riscos R5 a R7, os quais levaram à presente Questão 3, subdividida nas seguintes questões:
3.1. O processo de análise e aprovação dos pedidos de apoio no Programa Emergencial de Saúde garante, com razoável segurança, que o resultado esperado seja alcançado? 
3.2. Os recursos do Programa Emergencial de Saúde estão sendo aplicados exclusivamente nas ações relacionadas ao combate à pandemia? 
Pretende-se com essas questões verificar se beneficiários dos recursos podem, potencial ou efetivamente, aplicar os recursos em usos não relacionados ao combate à pandemia. É de se observar que o modelo do programa não vincula contratualmente o beneficiário à utilização dos recursos nos produtos e/ou serviços apresentados no pleito, caracterizando o recurso como crédito livre. Ainda que esse seja o modelo adotado, entende-se que a utilização dos recursos obtidos em atividades não associadas ao combate à pandemia pode caracterizar desvio de finalidade.
Na questão 3.1, deverá ser avaliada, também, a análise realizada pelo BNDES sobre a compatibilidade entre os valores das operações e os projetos/atividades relacionados com a pandemia que justificaram a aprovação do apoio. É que a concessão de recursos em volumes superiores aos necessários aos fins apresentados, além de também acarretar desvio de finalidade, pode facilitar a prática de ilicitudes, como o pagamento de vantagens indevidas a gestores e políticos, especialmente nas contratações públicas. Some-se a isso o custo de oportunidade do recurso, o qual poderia ser aplicado pelo banco em outras atividades de maior interesse.
Questão 4. As operações diretas de apoio financeiro (exceto Programa Emergencial de Saúde) são desenvolvidas de acordo com as normas e os princípios aplicáveis?
A questão 4 refere-se a ações ainda em formulação, mas que provavelmente se confirmarão. Embora não se tenha informação do modelo, ou modelos, a serem adotados, já é possível identificar alguns riscos (R1, R10 e R12 a R14 da matriz de riscos) . 
Nesse sentido, o objetivo da questão é já apontar pontos de acompanhamento, os quais servem para programação dos trabalhos da equipe de fiscalização, mas, também, para já sinalizar ao BNDES os pontos de atenção a serem observados. Obviamente, as questões poderão ser ajustadas, após a aprovação das medidas anunciadas.
As três primeiras subquestões em que se divide a Questão 4 referem-se à existência e à efetiva utilização de critérios claros, objetivos e adequados, que permitam seleção isonômica e imparcial de beneficiários, evitando a concessão de apoios financeiros por outros motivos que não sejam a busca dos maiores impactos positivos à sociedade. São elas:
4.1: há critérios claros e objetivos, previamente definidos e divulgados?
4.2: os critérios definidos direcionam a seleção de beneficiários, considerando a maximização da efetividade da ação?
4.3: a seleção das empresas beneficiárias é feita atendendo aos critérios definidos?
A Questão 4.4 pretende investigar se "os aspectos econômico-financeiros dos contratos são adequados às normas e aos princípios aplicáveis". Ela decorre da observação de que os mecanismos de garantia utilizados, especialmente, a conversão da dívida em equity, podem embutir riscos de prejuízos ao BNDES, ou mesmo a apresentação de questionamentos futuros. O objetivo da questão é contribuir para que esses e outros parâmetros financeiros do contrato tenham sido estabelecidos de forma razoável e fundamentada, preservando o interesse de todas as partes e promovendo segurança para o tomador de decisão.
Questão 5. As ações de apoio financeiro relacionadas ao combate aos efeitos da pandemia do coronavírus são adequadamente divulgadas?
O princípio da transparência é a motivação da Questão 5, por intermédio da qual se pretende acompanhar em que medida a sociedade consegue acessar, com facilidade, informações úteis sobre as ações realizadas, de forma a permitir o exercício do controle social sobre a regularidade, eficácia e efetividade dos atos.
É oportuno registrar que, seguindo prontamente sugestão da equipe de fiscalização, já na reunião de apresentação do trabalho, o BNDES incluiu, na página de divulgação das ações em seu sítio eletrônico, link para relatório com dados sobre as ações. Ocorre que, até o presente momento, as informações disponíveis mostram-se insuficientes, pois apresentam apenas dados agregados, gerenciais. Ademais, há possibilidade de que novas ações sejam implementadas, de forma que se faz necessário acompanhar, ao longo do tempo, se todas as informações, em cada uma das ações, estão sendo adequadamente divulgadas.
Importante ressaltar, entre as informações a serem monitoradas, a facilidade de acesso à relação dos beneficiários dos diversos apoios, indicando valores e prazos de amortização. Embora a página de transparência do BNDES já permita o acesso a tais informações, não há um link direto para a busca específica, nem orientação sobre como executá-la. Os dados individuais dos contratos são fundamentais para a adequada transparência das ações.
EVOLUÇÃO DAS AÇÕES
As informações disponibilizadas neste relatório foram encaminhadas até o dia 18/5/2020 pelo BNDES, 	que encaminha diariamente o reporte das ações, e indicam os dados apurados pelo BNDES até 15/5/2020 (peça 16) .
Standstill Privado Direto:
	Segundo comunicado pelo BNDES, os clientes diretos foram informados sobre o programa de suspensão de pagamentos. Foram identificadas como elegíveis 1.420 contratos, de 1.117 CNPJs diferentes, o que representa um impacto máximo estimado de R$ 15,885 bilhões. 
	O impacto inicial previsto era de R$ 19 bilhões. O BNDES esclareceu que a previsão inicial foi feita antes do início do distanciamento social, e o que está ocorrendo é que muitas empresas pedem a suspensão por um período menor, e outras nem estão pleiteando. Também ocorrem solicitações que não são atendidas porque não obedecem aos critérios preestabelecidos. Assim, estima-se que o resultado provavelmente será menor do que o previsto inicialmente, pois percebe-se que já está ocorrendo uma estabilização no número de pedidos.
De 25/3/2020, data em que o programa entrou em operação, até 15/5/2020, houve solicitação de suspensão de pagamentos de 748 contratos por 455 CNPJs distintos (impacto financeiro potencial de R$ 8,89 bilhões) , e foram aprovadas suspensões em 560 contratos, atingindo 338 CNPJs, e alcançando o impacto de R$ 6,25 bilhões. Segundo estimativa de 13/5/2020, as empresas já apoiadas empregam 323.400 pessoas.
	O BNDES informou que o percentual de cerca de 50% das solicitações ainda não atendidas deve-se à necessidade de aprovação relativa à fiança bancária, e boa parte da outra metade está relacionada a operações mistas.
	As operações negadas pelo Comitê de Créditos e Operações até 15/5/2020 correspondem a um impacto potencial de R$ 327 milhões.
	O maior impacto está ocorrendo na área de infraestrutura (correspondendo a R$ 4,673 bilhões aprovados) , seguido do setor de indústria (R$ 1,061 bilhão aprovado) . Em relação ao desempenho operacional por região, considerando as operações aprovadas, houve maior impacto na Região Sudeste (R$ 2,549 bilhões, que corresponde a 40,8%) , seguida da Região Nordeste (R$ 992 milhões, que corresponde a 15,9% dos casos) .
	
Standstill para operações indiretas não automáticas:
	Segundo informado pelo BNDES, foram identificados como elegíveis 273 contratos, de 248 clientes, o que representa um impacto máximo estimado de R$ 2,5 bilhões. 
	De 7/4/2020, data em que o programa entrou em operação, até 17/5/2020, houve solicitação de suspensão de pagamentos de 72 contratos por 55 clientes distintos (impacto financeiro potencial aproximado de R$ 1 bilhão) , e foram aprovadas suspensões em 36 contratos, atingindo 10 clientes, e alcançando o impacto de R$ 246 milhões. Segundo estimativa de 14/5/2020, as empresas apoiadas empregam 30.500 pessoas.
	O maior número de pedidos está ocorrendo na área de infraestrutura (correspondendo a R$ 127 milhões aprovados) , seguido do setor de indústria (R$ 94 milhões aprovados) . Em relação ao desempenho operacional por região, considerando as operações aprovadas, o maior impacto ocorreu na Região Sudeste (R$ 219 milhões, que corresponde a 90,2%) .
Standstill para operações indiretas automáticas:
O BNDES identificou como elegíveis 320.000 contratos, de 150.000 clientes, o que representa um impacto máximo estimado de R$ 7,12 bilhões.
	Em função de necessidade de ajuste preciso entre as suspensões do cliente pelo agente financeiro e do agente financeiro pelo BNDES, as operações são realizadas em "janelas" (períodos curtos e específicos em que os agentes financeiros podem enviar as suas solicitações) que viabilizam o processamento e reprogramação dos pagamentos pela equipe responsável pela cobrança. Até o momento, foram concluídas 2 "janelas" (J1 e J2) . A terceira está aberta de 15 a 21 de maio. As janelas ocorrerão mensalmente até setembro, sempre entre os dias 15 a 21.
	De 7/4/2020, data em que o programa entrou em operação, até 17/5/2020, foram aprovadas, por 41 agentes financeiros, suspensões em 50.079 contratos, atingindo 18.606 clientes e alcançando o impacto de R$ 2,33 bilhões. Segundo estimativa de 17/5/2020, esses clientes empregam 1.316.000 pessoas.
 Ampliação da concessão de crédito para capital de giro para micro, pequenas e médias empresas:
	Esta ação possui impacto máximo previsto de R$ 5 bilhões.
	De 23/3/2020, data em que o programa entrou em operação, até 17/5/2020, foram concretizadas 7.105 operações, alcançando 6.665 clientes e atingindo o valor de R$ 2,473 bilhões. De acordo com atualização de 14/5/2020, as empresas apoiadas empregam 156.900 pessoas. O volume médio diário de operações é de R$ 66,8 milhões. Há 25 agentes financeiros operando.
Em relação ao ramo de atividade, observam-se os seguintes percentuais de tomadores: Comércio e Serviços: 80,1% (R$ 1,980 bilhão) ; Indústria de transformação: 19,4% (R$ 480,4 milhões) ; Agronegócio: 0,4% (R$ 10,8 milhões) ; indústria extrativista: 0% (R$ 600 mil) .
	Em relação ao porte, observa-se a seguinte participação: médias empresas I: 41,4% (R$ 1,23 bilhão) ; médias empresas II: 24,7% (R$ 611 milhões) ; pequenas empresas: 27,9% (R$ 688,8 milhões) ; microempresas: 6,1% (R$ 149,9 milhões) .
	Este programa apresenta um bom desempenho e grande procura e, por esse motivo, o BNDES informou ser possível aumentar o aporte diante da importância de capital de giro para o segmento das micro, pequenas e médias empresas neste período.
Observa-se, no entanto, que o segmento de microempresas foi o que menos cresceu no período, seguido das pequenas empresas.
Programa Emergencial de Suporte ao Emprego (PESE-FOPAG) :
	Esta ação possui impacto máximo previsto de R$ 40 bilhões. Há 13 instituições financeiras habilitadas e nove operando.
	De 20/4/2020, data em que o programa entrou em operação, até 14/5/2020, foi contratado o valor total de R$ 1,6 bilhão na ponta, sendo R$ 1,37 bilhão com recursos do Tesouro Nacional, 85% do total, com 68.504 clientes. Em 7/5/2020, a estimativa do BNDES era de manutenção de 460.500 empregos nas empresas apoiadas. O site do Banco Central (https://www.bcb.gov.br/app/pese/) aponta número superior a 1 milhão de empregados. Esse dado será objeto de melhor depuração na sequência do acompanhamento.
	No decorrer do planejamento desta auditoria, verificou-se a baixa execução deste programa, não tendo sido identificado até o momento o motivo. Por um lado, existe a possibilidade de as empresas darem preferência para suspender os contratos de trabalho (possibilidade dada pela MP 936/2020) ao invés de financiar e se comprometer a não demitir os funcionários por dois meses (exigência do programa) . Por outro lado, tem sido noticiada na mídia a dificuldade de os pequenos empresários terem acesso a crédito durante a pandemia.
	Considerando que nesta modalidade não há possibilidade de cobrança de spread bancário pelo agente financeiro, a equipe de auditoria identificou o risco de as instituições financeiras não estarem divulgando adequadamente o programa, o que poderia também justificar a baixa adesão.
De todo modo, considerando também o desempenho observado no programa de capital de giro para MPME, merece atenção, nas próximas etapas do acompanhamento, o apoio dado às micro e pequenas.  
Programa Emergencial para o Setor de Saúde:
	De 13/4/2020, data em que o programa entrou em operação, até 17/5/2020, foram aprovadas sete operações no valor total de R$ 198,20 milhões. Há 29 entidades habilitadas e 17 em habilitação. O impacto máximo é de R$ 2 bilhões, e a demanda conhecida é de R$ 1,302 bilhões.
Apesar do valor das demandas, que alcança 75% do total do programa, quando somado ao já contratado, observa-se uma baixa evolução, nas últimas semanas, do valor contratado. As causas desse desempenho serão analisadas na sequência do acompanhamento.
Matchfunding Salvando Vidas:
	O programa entrou em operação em 30/4/2020, e alcançou o valor doado de R$ 9,18 milhões em 17/5/20, sendo R$ 4,59 milhões em doações externas e R$ 4,59 milhões em doações do BNDES. Os maiores doadores foram as empresas Klabin, Linx, Lorentzen e Banco ABC, cada uma com doação de R$ 1 milhão. No total, foram 660 benfeitores. O impacto máximo é de R$ 100 milhões, sendo R$ 50 milhões do BNDES.
	Percebe-se que, embora tenha alcançado muitos pequenos doadores, o volume inicial do programa não se alterou significativamente, pois as quatro primeiras empresas doadoras fizeram suas contribuições antes do lançamento do programa.
	Além disso, foi exposto pelo BNDES que a definição do município e entidade a receber a doação tem sido um entrave em alguns casos.
CONCLUSÃO
A partir da identificação dos riscos das ações em curso, foi definido o planejamento das próximas ações do presente acompanhamento, consolidadas na Matriz de Planejamento juntada ao processo. Embora o planejamento já considere ações em fase de elaboração ou aprovação, deve-se registrar que há grande probabilidade de serem necessários ajustes, seja nas questões e variáveis a serem acompanhadas, seja nas informações requeridas. Isso se deve à dinâmica das ações das ações desenvolvidas pelo BNDES, bem como o próprio desenrolar dos programas de apoio, frente às necessidades apresentadas.
Em função dessa dinâmica, e da necessidade de respostas imediatas do TCU às situações encontradas, já na fase de planejamento da fiscalização, a equipe de fiscalização concluiu pela necessidade de expedição de quatro recomendações ao BNDES, além de orientações expedidas durante as discussões travadas com as equipes do banco, a respeito dos riscos e controles existentes.
As duas primeiras recomendações relacionam-se ao Programa Emergencial para o Setor de Saúde, especialmente, aos riscos:
R6 - Aplicação dos recursos em ações não relacionadas ao combate à pandemia
R7 - Concessão de recursos além do necessário, podendo haver geração de fluxo de caixa livre para os beneficiários, com desvio de finalidade e não cumprimento dos objetivos esperados para a verba disponível.
Após discussão com a entidade sobre a viabilidade das recomendações e possíveis alternativas, em cumprimento ao art. 14 da Resolução TCU 315/2020, concluiu-se que as recomendações devem ser expedidas, visto que o BNDES, embora tenha se manifestado favoravelmente às recomendações, informou que as medidas ainda estariam em avaliação na entidade.
Assim, é proposta recomendação para que o BNDES preveja, nos contratos relacionados ao Programa Emergencial para o Setor de Saúde, Cláusula de Obrigação do Beneficiário, comprometendo-o com o cumprimento dos objetivos que justificaram a concessão do apoio financeiro, necessariamente relacionados ao combate à pandemia (parágrafo 103) .
A segunda recomendação é para que haja verificação da compatibilidade dos valores pleiteados com os projetos apresentados (parágrafo 105) . A terceira recomendação, ainda relacionada ao Programa Emergencial para o Setor de Saúde, é para que, sempre que viável, o recurso aprovado seja liberado em parcelas, vinculadas à comprovação de entregas ou compromissos/contratos (parágrafo 106) .
Essas recomendações dirigem-se aos contratos ainda a serem assinados, tendo o BNDES assumido o compromisso de aplicá-las aos contratos já em execução, na medida do que for viável.
A quarta recomendação é para que o BNDES forneça a necessária transparência às ações, provendo informação acessível e clara para a sociedade (parágrafo 110) .
Não há necessidade de monitoramento das recomendações propostas, uma vez que seu cumprimento, em princípio, restringe-se à duração do presente Acompanhamento, no qual já será necessariamente verificado.
A análise da evolução das ações demonstrou que algumas ações apresentam desempenho aquém do esperado, situação que se alinha a alguns dos riscos apontados. Destaca-se o baixo volume de desembolso do Programa Emergencial de Suporte a Empregos (folha de pagamentos) . Considerando que o acompanhamento deste programa cabe ao Conselho Monetário Nacional e ao Banco Central, sendo o BNDES apenas o repassador dos recursos da União aos agentes financeiros, o fato foi reportado à Coordenação Geral de Controle Externo de Políticas Públicas - Cogep.
A análise indicou também a necessidade de especial atenção à performance futura das ações voltadas a micro e pequenas empresas. Tal conclusão vai ao encontro de diversas notícias que têm sido divulgadas nos últimos dias acerca da dificuldade de acesso ao crédito por essas empresas, exatamente as que produziram maiores impactos em retorno ao apoio concedido como medida anticíclica contra a crise de 2008 (v. parágrafo 14 do relatório) . 
PROPOSTA DE ENCAMINHAMENTO
 Recomendar ao Banco Nacional de Desenvolvimento Econômico e Social - BNDES, com fundamento no art. 11 da Resolução-TCU 315, de 2020, que:
1.1.  No âmbito do Programa Emergencial para o Setor de Saúde:
a.  Faça constar nos contratos firmados cláusula de obrigação do beneficiário, para apresentação de resultados finais alcançados por meio do apoio, com a imposição de sanções ao beneficiário na hipótese de frustração substancial dos resultados inicialmente estimados, por culpa exclusiva do beneficiário;
b.  Verifique a compatibilidade dos valores pleiteados com os custos estimados dos projetos apresentados, fazendo constar do dossiê do contrato a análise efetuada;
c.  Efetue, sempre que se demonstre viável, considerando a necessidade associada a cada contrato, a liberação dos recursos contratados em parcelas, vinculadas ao cumprimento de entregas ou à assunção de compromissos/contratos.
1.2.  Disponibilize fácil acesso aos dados dos diversos apoios, ao menos, no mesmo grau de detalhamento das informações disponíveis para as demais operações do BNDES e BNDESPar.
Retornar os autos à SecexEstataisRJ, para prosseguimento do acompanhamento."
É o Relatório.

8.1. Isamara Seabra (27685/OAB-DF) e outros, representando BNDES Participações S.A. e Banco Nacional de Desenvolvimento Econômico e Social.

Não atuou.

RELATÓRIO DE ACOMPANHAMENTO. Verificar a eficácia das medidas adotadas pelo BNDES para minimizar os danos econômicos provocados pela pandemia de COVID-19. Situação atual das ações a cargo do BNDES. IDENTIFICAÇÃO DE RISCOS. RECOMENDAÇÕES E DETERMINAÇÕES. CIÊNCIA AOS ÓRGÃOS RESPONSÁVEIS PELA FORMULAÇÃO E SUPERVISÃO DAS POLÍTICAS PÚBLICAS. CONTiNUIDADE DO ACOMPANHAMENTO.

Secretaria de Controle Externo da Administração Indireta no Rio de Janeiro (SecexEstat).

Conforme Relatório precedente, cuidam os autos de fiscalização na modalidade acompanhamento que tem por objetivo verificar, de forma concomitante, a eficácia dos apoios financeiros do BNDES relacionados à pandemia de Covid-19, bem como a regularidade das ações, considerada no contexto normativo e fatual que envolve a crise causada pelo coronavírus, e ainda a adequação das medidas voltadas a maximizar a efetividade das ações.
Este acompanhamento está inserido no Plano Especial de Acompanhamento das Ações de Combate à Covid-19 e às suas consequências, aprovado pelo Plenário desta Corte de Contas em 25 de março (RQ-1-11/2020 - Plenário - TC Processo 016.602/2020-0) . O plano inclui acompanhamento da eficácia das medidas adotadas pelo BNDES para minimizar os danos econômicos provocados pela pandemia de Covid-19.
De início, cabe trazer a contextualização sobre a atuação na implementação de políticas anticíclicas pelos bancos de desenvolvimento. Nesse ponto, pode-se fazer um paralelo desse momento com a última grande crise financeira, oriunda da crise do subprime iniciada em 2008, em que a instabilidade do setor financeiro e a baixa credibilidade das instituições de créditos e de avaliação de agentes financeiros reduziram, subitamente, a oferta de crédito, tornando mais onerosa a obtenção de recursos para o setor produtivo.
Como relembra a unidade instrutiva, foi nesse cenário que o Governo Federal transferiu do Tesouro Nacional ao BNDES, por meio de empréstimos, emissão direta de títulos ou por equalização de taxas de juros, recursos que totalizaram em torno de R$ 570 bilhões, no período de 2009 a 2016.
No Acórdão 494/2019-TCU-Plenário, cuja relatoria coube ao eminente Ministro Vital do Rêgo, identificou-se impacto positivo da intervenção anticíclica do BNDES, durante a crise internacional de 2008, em relação à dimensão investimento, na medida em que as concessões de crédito pelo BNDES tiveram efeito positivo para a manutenção dos investimentos das empresas apoiadas, voltadas, sobretudo para a aquisição de bens de capital no intuito de expandir e/ou modernizar a capacidade produtiva nacional. As principais recomendações expedidas no Acórdão 494/2019-TCU-Plenário foram:
"9.2. recomendar ao BNDES, com fundamento no art. 250, inciso III, do RI/TCU, que: 
 (...) 
9.2.2. estabeleça um processo de avaliação ex ante e ex post aplicável a ações e programas externos que não contemplem objetivos, indicadores de desempenho e metas e que exijam a realização de operações de apoio financeiro pelo BNDES, de forma a identificar os resultados alcançáveis, em termos de eficácia e efetividade, entre as principais dimensões econômico-sociais perseguidas pela instituição, bem como os respectivos indicadores e metas; 
9.2.3. envie cópia das avaliações produzidas, nas hipóteses do subitem anterior, ao Ministério da Economia e a outros órgãos que tenham participado da elaboração do programa ou de sua regulamentação, bem como divulgue as avaliações no sítio da entidade na Internet; 
 (...) 
9.2.6. inclua, nos modelos de Quadros de Resultados e nas orientações de utilização relacionadas, metas parciais que permitam monitorar o andamento da implementação/execução do objeto financiado por ocasião das entregas intermediárias necessárias ao alcance dos objetivos principais que possam justificar a aprovação do apoio financeiro; 
9.2.7. inclua no processo de contratação etapa em que se verifique a necessidade, utilidade e, se for o caso, melhor forma de inclusão, na finalidade contratual ou na especificação do objeto financiado, das entregas intermediárias e finais indispensáveis ao alcance dos impactos potenciais principais que justificaram a aprovação do apoio financeiro; 
9.2.8. inclua, nos normativos relacionados, previsão de que o monitoramento da eficácia e da efetividade das operações, realizada por meio dos indicadores respectivos, deve se dar, sempre que necessário, desde o início do apoio financeiro, nos momentos adequados a cada projeto, de forma articulada com o acompanhamento da implementação/execução do objeto financiado, com a coleta e registro das informações, bem como com a avaliação das entregas parciais estabelecidas no Quadro de Resultados, informando os eventuais desvios à gerência responsável para adoção de eventuais medidas contratuais.
 (...) 
9.4. recomendar à Casa Civil da Presidência da República, com fundamento no art. 250, inciso III, do RI/TCU, que oriente a todos os órgãos integrantes do Poder Executivo com atribuições de formulação de políticas e programas públicos que, na edição de ações ou programas que exijam a participação de entidades da Administração Indireta, especialmente, por meio da concessão de financiamentos ou outras modalidades de apoio financeiro, sejam estabelecidos objetivos, indicadores e metas específicos para as ações a cargo de cada entidade, bem como para a ação ou programa como um todo; 
9.5. recomendar ao Ministério da Economia, com fundamento no art. 250, inciso III, do RI/TCU, que coordene e promova a articulação entre os agentes envolvidos nas ações e programas com apoio financeiro do BNDES, a fim de ser realizada a avaliação prévia dos resultados alcançáveis, em termos de eficácia e efetividade, considerando as dimensões econômico-sociais perseguidas por cada instituição, e os respectivos indicadores e metas."
É mister trazer a lume que os principais problemas relacionados às políticas públicas de combate àquela crise aconteceram após o fim de sua fase mais aguda. Se por um lado as políticas anticíclicas dispersaram e postergaram os efeitos da crise no Brasil em relação a todo o resto do globo, por outro, levaram a economia a se tornar dependente da continuidade da injeção de recursos públicos para a continuidade do seu crescimento. Em outras palavras, tão importante quanto a tempestividade do início da adoção das medidas econômicas é o planejamento da sua descontinuidade, quando não se fizerem mais necessárias, e do próximo estágio a ser atingindo.
As lições obtidas por essa última grande crise devem ser observadas na execução das ações relacionadas ao Covid-19, guardadas as suas diferenças.
É preciso relembrar que a crise atual resultou em forte e imediato impacto na capacidade produtiva e no setor de serviços, gerando restrição à atividade econômica em praticamente todos os setores. Assim, a principal necessidade dessas empresas, neste momento, é a obtenção de capital de giro de forma a manter sua estrutura ativa e preparada para a retomada da normalidade na execução de suas atividades. Em que pese essa necessidade imediata, os efeitos desse brusco freio na economia são ainda desconhecidos e imprevisíveis.
Nesse momento, em que ainda somos afetados na dimensão de saúde pública, gostaria de ressaltar que os pesados efeitos econômicos dessa crise são frutos da pandemia e não das medidas sanitárias e dos dispêndios necessários para minimizar os efeitos da Covid-19, que já ceifou, lamentavelmente, a vida de dezenas de milhares de pessoas e cuja a curva de contágio não encontrou ainda seu topo.
Os líderes das nações que estão sendo bem-sucedidas no trato da pandemia e de seus efeitos têm ressaltado que este é o maior desafio da nossa geração. É com essa seriedade que devemos encará-lo, como um desafio coletivo que testa as ligas que formam as sociedades e a solidariedade mundial.
É necessário, então, que as soluções sejam sempre adotadas com base no contexto técnico-científico. Faço o registro que a ciência, com toda a metodologia inerente não deve ser substituída por opiniões fundamentadas em palpites e obscurantismo. O foco deve estar sempre nas pessoas. Assim deve ser na dimensão de saúde, bem como na econômica.
No âmbito do BNDES, espera-se que a formulação e a execução das ações de combate aos efeitos da pandemia sejam realizadas com a agilidade para que se tornem tempestivas, mas também com a cautela necessária para que seja alcançado o máximo de aproveitamento dos programas e apoios financeiros formulados ou executados pelo banco, o que torna indispensável que essas ações passem pelos processos regulares de priorização, análise, aprovação, acompanhamento e avaliação.
Nesta etapa processual, aprecia-se o Relatório de Acompanhamento emitido ao fim da fase de Planejamento da fiscalização, na qual foram mapeados os riscos das ações em curso, bem como os potenciais riscos das ações já anunciadas, mas ainda em fase de elaboração ou aprovação.
Da evolução das ações relacionadas à pandemia de Covid-19 a cargo do BNDES
As seguintes ações de apoio financeiro relacionadas ao combate aos efeitos econômicos da pandemia do novo coronavírus ou especificamente na área de saúde foram identificadas pela equipe de fiscalização:
a) Transferência de recursos do Fundo PIS-PASEP para o Fundo de Garantia do Tempo de Serviço (FGTS) , no valor de até R$ 20 bilhões;
b) Standstill para operações diretas, indiretas não-automáticas e mistas (Resolução DIR 3618-2020-BNDES) ;
c) Standstill para operações indiretas automáticas (DIR 3610/2020-BNDES) , estimativa até R$ 11 bilhões (incluindo as operações indiretas não-automáticas e mistas, que foram abordadas no item anterior) ;
d) Ampliação da concessão de crédito para capital de giro para micro, pequenas e médias empresas, por meio dos bancos parceiros, no valor de, pelo menos, R$ 5 bilhões;
e) Programa Emergencial de Suporte a Empregos (folha de pagamentos) , cuja autorização legal, até o momento, é de R$ 34 bilhões transferidos do caixa do Tesouro para o BNDES, em face da MP 944, de 3/4/2020;
f) Programa BNDES de Apoio Emergencial ao Combate da Pandemia de Coronavírus - R$ 2 Bilhões;
g) Matchfunding Salvando Vidas - R$ 100 milhões (BNDES Fundo Social) ;
h) Chamada Pública para Seleção de Fundos de Crédito para MPMEs- Até R$ 4 bilhões;
i) Programa Emergencial Fundo Garantidor de Investimentos - FGI - Estimativa de aporte de R$ 20 bilhões (em fase de planejamento) ;
j) Socorro a grandes empresas (em fase de elaboração, sem previsão de valores) ;
O montante de recursos envolvidos nas medidas de combate aos efeitos do Covid-19 está em aproximadamente R$ 100 bilhões; não obstante, ressalto que este montante pode ser alterado significativamente a depender da evolução das ações planejadas, bem como do desenvolvimento de novas ações.
A evolução dessas ações foi avaliada pela equipe de fiscalização com base em dados apurados até 15/5/2020, conforme sessão 4 da instrução reproduzida no Relatório precedente.
Até aquele momento, para a maioria das ações, havia um desempenho satisfatório, dado o contexto. A principal exceção foi o Programa Emergencial de Suporte ao Emprego (PESE-FOPAG) , que teve baixa execução no período. As principais possibilidades, a serem exploradas na execução desse trabalho, estão relacionadas às empresas darem preferência para suspender os contratos de trabalho (possibilidade dada pela MP 936/2020) em vez de financiar e se comprometer a não demitir os funcionários por dois meses (exigência do programa) , às dificuldades de pequenos empresários terem acesso a crédito durante a pandemia, bem como às instituições financeiras não estarem divulgando adequadamente o programa, o que poderia também justificar a baixa adesão.
Cabe, por fim, a ressalva de que como os mecanismos relacionados aos possíveis programas de crédito a micro e pequenas empresas a serem implementados podem guardar semelhanças com os do PESE-FOGAG, os fatores de baixo desempenho desse programa devem ser sopesados na concepção dos novos estímulos.
Da necessidade de medidas adicionais de registro da motivação e do contexto em que estão sendo desenvolvidas as ações relacionadas à pandemia de Covid-19
Cabe lembrar que, nos termos da Medida Provisória 966, de 13 de março de 2020, a responsabilização dos agentes públicos responsáveis pela prática de atos relacionados ao combate aos efeitos econômicos e sociais decorrentes da pandemia de Covid-19 está restrita aos casos em que atuem ou se omitam com dolo ou erro grosseiro.
Assim, também por essa razão, os pareceres técnicos e os atos decisórios emitidos no contexto das ações do BNDES ligadas ao Covid-19 devem ser dotados de elementos suficientes para que seja possível aferir a retidão e a intencionalidade das condutas adotadas em face do quadro de urgência enfrentado.
Notadamente, a motivação dos atos deve ser realizada de forma expressa. Por essa razão, devem estar registrados, entre outros, os elementos específicos, ligados a cada ação, trazidos no art. 3º da MP 966/2020, os quais reproduzo abaixo:
"Art. 3º  Na aferição da ocorrência do erro grosseiro serão considerados:
I - os obstáculos e as dificuldades reais do agente público;
II - a complexidade da matéria e das atribuições exercidas pelo agente público;
III - a circunstância de incompletude de informações na situação de urgência ou emergência;
IV - as circunstâncias práticas que houverem imposto, limitado ou condicionado a ação ou a omissão do agente público; e
V - o contexto de incerteza acerca das medidas mais adequadas para enfrentamento da pandemia da covid-19 e das suas consequências, inclusive as econômicas."
Cabe destacar, nesse contexto, que no julgamento das ADIs 6421, 6422, 6424, 6425, 6427, 6428 e 6431, o Supremo Tribunal Federal conferiu interpretação à MP 966, em sede cautelar, no sentido de que, na consideração de erro grosseiro, deve-se levar em consideração a observância, pelas autoridades: (i) de standards, normas e critérios científicos e técnicos, tal como estabelecidos por organizações e entidades internacional e nacionalmente conhecidas; bem como (ii) dos princípios constitucionais da precaução e da prevenção; e (iii) conferir, ainda, interpretação conforme à Constituição ao art. 1º da MP 966/2020, para explicitar que, para os fins de tal dispositivo, a autoridade à qual compete a decisão deve exigir que a opinião técnica trate expressamente: (i) das normas e critérios científicos e técnicos aplicáveis à matéria, tal como estabelecidos por organizações e entidades reconhecidas nacional e internacionalmente; e (ii) da observância dos princípios constitucionais da precaução e da prevenção. A seguir, reproduzo o extrato dessa decisão:
"Decisão: O Tribunal, por maioria, analisou a medida cautelar, vencido, preliminarmente, o Ministro Marco Aurélio, que entendia pela inadequação da ação direta. Na sequência, por maioria, deferiu parcialmente a cautelar para: a) conferir interpretação conforme à Constituição ao art. 2º da MP 966/2020, no sentido de estabelecer que, na caracterização de erro grosseiro, deve-se levar em consideração a observância, pelas autoridades: (i) de standards, normas e critérios científicos e técnicos, tal como estabelecidos por organizações e entidades internacional e nacionalmente conhecidas; bem como (ii) dos princípios constitucionais da precaução e da prevenção; e b) conferir, ainda, interpretação conforme à Constituição ao art. 1º da MP 966/2020, para explicitar que, para os fins de tal dispositivo, a autoridade à qual compete a decisão deve exigir que a opinião técnica trate expressamente: (i) das normas e critérios científicos e técnicos aplicáveis à matéria, tal como estabelecidos por organizações e entidades reconhecidas nacional e internacionalmente; (ii) da observância dos princípios constitucionais da precaução e da prevenção. Foram firmadas as seguintes teses: "1. Configura erro grosseiro o ato administrativo que ensejar violação ao direito à vida, à saúde, ao meio ambiente equilibrado ou impactos adversos à economia, por inobservância: (i) de normas e critérios científicos e técnicos; ou (ii) dos princípios constitucionais da precaução e da prevenção. 2. A autoridade a quem compete decidir deve exigir que as opiniões técnicas em que baseará sua decisão tratem expressamente: (i) das normas e critérios científicos e técnicos aplicáveis à matéria, tal como estabelecidos por organizações e entidades internacional e nacionalmente reconhecidas; e (ii) da observância dos princípios constitucionais da precaução e da prevenção, sob pena de se tornarem corresponsáveis por eventuais violações a direitos". Tudo nos termos do voto do Relator. Ficaram vencidos os Ministros Alexandre de Moraes e Carmen Lúcia, que concediam a medida cautelar em maior extensão, e o Ministro Marco Aurélio, que a concedia para suspender a eficácia da Medida Provisória até o julgamento final do feito. Ausente, justificadamente, o Ministro Celso de Mello. Presidência do Ministro Dias Toffoli. Plenário, 21.05.2020 (Sessão realizada inteiramente por videoconferência - Resolução 672/2020/STF) ."
Por relevante, transcrevo trecho do voto vencedor da aludida decisão, proferido pelo eminente Ministro do STF Luís Roberto Barros:
"25. Penso, porém, que tal Medida Provisória não eleva a segurança dos agentes públicos. E, ainda, passou a impressão - possivelmente equivocada - de que se estava querendo proteger coisas erradas. Essa foi a percepção do sentido e do alcance dessa norma. Por que, em rigor, ela não dá a segurança que seria desejável para os agentes públicos idôneos? Aqui, cito o professor Valdir Simão, com quem tive a oportunidade de ter uma interlocução ao refletir sobre esse assunto. Um dos problemas do Brasil é que o controle dos atos da Administração Pública sobrevém muitos anos depois dos fatos relevantes, quando, muitas vezes, já não se tem mais nenhum registro, na memória, da situação de insegurança, da situação de dramaticidade, da situação de urgência, das incertezas e indefinições que levaram o administrador a decidir. Porque, daqui a alguns anos, quando se vai julgar o que passou, age-se como um "comentarista de videoteipe". E, depois que tudo aconteceu, quando se pode olhar os fatos à distância, percebem-se muitas coisas que, quando se está ali no calor do momento, não se é capaz de perceber. Portanto, a segurança viria se houvesse desde logo um monitoramento quanto à aplicação desses recursos, por via idônea, em tempo real ou pouco tempo depois dos eventos.
[...]
31. Passando, então, à aplicação de tais orientações ao caso concreto, faço uma observação que considero muito relevante e que é um tema sobre o qual nós precisamos refletir no Brasil. Há complexidades e sutilezas envolvidas na presente discussão. É que há dois extremos que são muito ruins, seja para a Administração Pública, seja para o bem comum. Num extremo, estão os agentes públicos incorretos, que não desprezam uma oportunidade sequer para levar alguma vantagem indevida diante de qualquer situação - e a imprensa já tem divulgado episódios de malversação de recursos públicos enquanto pessoas morrem aos milhares. No outro extremo, existe o risco de o administrador correto ter medo de decidir o que precisa ser decidido por temor de retaliações duras, por temor de que, ao assistirem ao videoteipe, percebam-se coisas que, no calor da decisão, no meio da fumaça e da espuma, não era possível de se ver com clareza. Qualquer um desses dois extremos é muito ruim - tanto o administrador desonesto que leva vantagem, como o administrador honesto que tem medo de decidir e tem medo de fazer o que precisa ser feito.
[...]
33. Nessas condições, a consideração sobre: (i) standards e evidências técnicocientíficas, tal como estabelecidos por organizações e entidades reconhecidas nacional e internacionalmente; bem como (ii) sobre a observância dos princípios da precaução e da prevenção constituem critérios inafastáveis para a adoção de decisões a respeito de temas que envolvam a proteção à vida, à saúde e ao meio ambiente. A desconsideração de tais critérios por opiniões técnicas constitui indício de erro grosseiro e de culpa grave. Em razão disso, as autoridades às quais compete decidir devem exigir que toda e qualquer opinião técnica sobre o tema explicite tais standards e evidências, bem como esclareça acerca da observância dos princípios da precaução e da prevenção. A não exigência de tais elementos torna a autoridade corresponsável pelos danos decorrentes da decisão, por faltar com dever de diligência imprescindível a lidar com bens de tamanha relevância. Nesse sentido, vale anotar que o dever de diligência e de cuidado da autoridade é proporcional à relevância dos bens em jogo e à gravidade da situação que lhe é dada enfrentar."
A particular análise que trago a este Plenário, de acompanhamento cuja a fiscalização ainda está em fase de planejamento, busca atingir a finalidade de prestar orientações e análises ao gestor para que procure resguardar, nas suas decisões, os elementos necessários a posterior análise de seus atos, bem como induzir que as ações a serem tomadas pelo BNDES verdadeiramente auxiliem a redução de riscos que possam agravar o estado de incerteza sobre os efeitos econômicos, fiscais e sociais, incluída a dimensão da saúde pública, da pandemia do novo coronavírus.
Cabe relembrar que a inspiração para a MP foi o objetivo de conferir aos gestores segurança jurídica para a sua decisão. Especialmente nesse momento, as escolhas devem ser cuidadosamente feitas em face da limitação de recursos e da dimensão do problema enfrentado, mas já é sabido, de antemão, que os níveis de erro podem ser mais elevados em face da velocidade em que as ações devem ser empreendidas.
Com essas cautelas e especial distinção dos critérios de responsabilização fincados no arcabouço legal, espera-se que as decisões no contexto da pandemia possam ser tomadas com a agilidade e a tempestividade necessárias para amenizar os problemas advindos da pandemia, em todas as suas dimensões.
Para atingir esse fim, proponho a expedição de recomendação específica no sentido de que, em atenção ao art. 2º, inciso VII, c/c art. 50 da Lei 9784/1999, arts. 20, 21 e 22 da Lei 13.655/2018 - Lei de Introdução às normas de Direito Brasileiro (Lindb) e art. 3º da MP 966/2020, ex vi art. 37, caput, da Constituição Federal, a motivação dos atos e das decisões relacionados às ações de combate à pandemia de Covid-19 seja expressamente registrada, podendo-se adotar o registro em bloco, quando possível, na forma do art. 50, § 2º da Lei 9.784/1999.
Derradeiramente, neste ponto, é necessário o registro de que essa recomendação atende aos legítimos anseios dos gestores do BNDES que desde o início desta pandemia estão em estreito contato com as equipes da unidade técnica e de meu gabinete e entre suas considerações externaram as suas preocupações relativas à análise a ser realizada em momentos futuros. Assim, busca-se, com essa recomendação, a prevenção de que não se perca a memória do contexto em que as decisões estão sendo tomadas, o que se torna um desafio maior com o passar do tempo.
Da necessidade de instituição de plano de gestão de riscos específico para as ações relacionadas à pandemia de Covid-19
O principal produto da etapa de planejamento do acompanhamento foi a identificação de riscos associados às ações e os potenciais problemas a eles associados, os quais podem ser resumidos à seguinte lista dos mais relevantes:
Risco 1 - Concessão do benefício a empresas não impactadas pela pandemia
Risco 2 - Desconhecimento pelo público-alvo das linhas disponíveis
Risco 3 - Pouca promoção de programa pelos agentes financeiros
Risco 4 - Pouco interesse das empresas, devido às contrapartidas exigidas
Risco 5 - Erro na habilitação/análise em função da aceleração do fluxo
Risco 6 - Aplicação dos recursos em ações não relacionadas ao combate à pandemia
Risco 7 - Concessão de recursos além do necessário, podendo haver geração de fluxo de caixa livre para os beneficiários, com desvio de finalidade e não cumprimento dos objetivos esperados para a verba disponível.
Risco 8 - Inadimplência
Risco 9 - impropriedades na aplicação dos recursos (superfaturamento, direcionamento etc.) 
Risco 10 - Falta de transparência das ações.
Risco 12 - Inadimplência 
Risco 13 - Prejuízo na eventual conversão de dívida em equity
Risco 14 - Seleção de empresas sem critérios claros e objetivos
Com base na matriz de avaliação de riscos (peça 14, p.17-25) , têm-se a seguinte matriz de correspondência:
	Conjunto das ações (risco disseminado) 
	R1, R2 e R10

	Programa Emergencial de Suporte a Empregos (folha de pagamentos) 
	R3 e R4 

	Programa BNDES de Apoio Emergencial ao Combate da Pandemia do Coronavírus (ações de saúde) 
	R5, R6 e R7

	BNDES Crédito Pequenas Empresas (capital de giro) 
	Apenas R1, R2 e R10 

	Suspensão de pagamentos (Standstill) em operações diretas e indiretas não automáticas
	R8

	Suspensão de pagamentos (Standstill) em operações indiretas
	Apenas R1, R2 e R10

	Programa de Matchfunding para Setor de Saúde
	R9

	Ampliação do FGI (ainda em elaboração) 
	R11

	Socorro a grandes empresas (ainda em elaboração) 
	R12, R13 e R14

Sabe-se que a realização de um elevado conjunto de operações em um diminuto lapso de tempo pode acarretar a existência de erros e baixa eficiência das operações. No entanto, esses erros, tão logo sejam identificados, devem colaborar para a correção do sistema e para o seu ganho de eficiência.
O mesmo argumento vale para as oportunidades que podem surgir com a crise, a exemplo da simplificação de controles inefetivos para que a atuação do banco de fomento seja mais ágil.
Os riscos identificados nesta etapa pela equipe de fiscalização, em conjunto com a equipe do BNDES, podem ser um importante ponto de partida para a implementação de um modelo de gerenciamento de riscos relativos às ações relacionadas à pandemia do Covid-19. Porém, a lista não deve ser considerada exaustiva, à medida que novos riscos sejam identificados, analisados, avaliados e monitorados, o que, por definição, deve ser a base para a retroalimentação desse sistema.
Cabe destacar, também, que, em atendimento às exigências da Circular nº 3.678/13 do Banco Central do Brasil, o BNDES periodicamente produz Relatórios de Gerenciamento de Riscos, com o objetivo de conferir maior transparência às informações referentes à gestão de riscos, à apuração do montante dos ativos ponderados pelo risco (RWA) e à apuração do Patrimônio de Referência (PR) do BNDES. 
Por elucidativo, reproduzo trecho do último relatório disponível no sítio eletrônico do Banco (acessado em 28/5/2020, disponível em https://www.bndes.gov.br/wps/portal/site/home/relacoes-com-investidores/governanca-corporativa/relatorios-de-governanca/) :
"Um adequado gerenciamento de riscos é essencial para que o BNDES possa cumprir com sua missão de promover o desenvolvimento sustentável e competitivo da economia brasileira, com geração de emprego e redução das desigualdades sociais e regionais, sem prejuízo à saúde financeira da Instituição. 
Por ser uma instituição financeira pública e ter a BNDESPAR como subsidiária, o BNDES está submetido à supervisão de diversos órgãos como Banco Central do Brasil (BACEN) , Comissão de Valores Mobiliários (CVM) , Controladoria Geral da União (CGU) , Tribunal de Contas da União (TCU) e auditoria externa independente. Além destes órgãos externos, o BNDES também está sujeito aos órgãos de controle interno, como Conselho de Administração, Diretoria, Conselho Fiscal, Auditoria Interna e demais comitês previstos nos normativos do Banco. 
A gestão de riscos do BNDES tem por objetivos subsidiar a Alta Administração nas suas decisões, através do monitoramento das perdas financeiras potenciais decorrentes dos riscos de crédito, mercado, liquidez e operacional; e propor controles condizentes com a relevância dos riscos identificados. 
Faz parte da atividade de gestão de riscos apurar as necessidades de capital regulatório, verificar a conformidade das práticas de gestão com os normativos internos do BNDES e os normativos externos à Instituição. 
A Alta Administração do BNDES define as estratégias do gerenciamento de riscos através da determinação de limites para risco de crédito, mercado, liquidez e operacional materializados na Declaração de Apetite a Riscos (RAS) . 
Periodicamente, os Comitês de Gestão de Riscos apreciam os limites de risco de crédito e de mercado e a situação dos riscos operacionais, além de deliberar e emanar recomendações, que são encaminhadas aos gestores dos processos, para que procedam às ações e controles devidos ao tratamento dos riscos identificados.
O controle gerencial dos riscos do BNDES está em sintonia com as melhores práticas de gestão e segue as normas estabelecidas pelo BACEN, comuns ao Sistema Financeiro Nacional."
Na presente conjuntura, em que um significativo volume de recursos será aportado no Banco, sob condições diferentes das habituais, devem ser estabelecidos limites para risco de crédito, mercado, liquidez e operacional materializados na Declaração de Apetite a Riscos (RAS) específicos para as ações relacionadas à pandemia.
Assim, entendo ser necessária e oportuna a expedição de recomendação ao BNDES para que institua processo de gestão de risco específico às ações relacionadas ao programa Covid-19, a fim de que sejam aprofundadas as etapas de identificação, análise, avaliação, tratamento e monitoramento de riscos, bem como da clara definição do nível de aceitabilidade de riscos, contribuindo para que os riscos assumidos sejam mitigados ao longo do tempo de acordo com a evolução do nível de aceitabilidade.
Nesse ponto, ressalto que é tarefa da alta administração do órgão e do governo federal monitorar e avaliar, periodicamente, o sistema de gestão de riscos e os controles implementados, a fim de assegurar que seja eficaz e contribua para a melhoria do desempenho da organização e das políticas públicas implementadas, adotando-se as medidas de aprimoramento sempre que necessário.
Nesse caso particular, entendo que o plano de gestão de riscos relacionados à Covid-19 deve ser revisado com base no monitoramento feito e na natural diminuição do apetite a riscos, uma vez que com o tempo os impactos econômicos serão melhor conhecidos e as ações a serem realizadas devem ter menor impacto da urgência do problema. Colabora para isso, também, a implementação de controles adicionais aos existentes, capazes de reduzir os principais riscos e possibilitar o tratamento dos demais.
Com o desenvolver das ações do Banco, em conjunto com as ações de saúde, econômicas, entre outras, tomadas pelos setores público e privado, é natural que o nível de aceitabilidade de riscos seja reduzido aos padrões regulares do banco, bem como o nível dos controles a serem tomados estejam no mesmo padrão dos relacionados a essas ações. Essa convergência deve acontecer no menor prazo de tempo possível, devendo ficar claro e documentado, no desenvolvimento das ações, os padrões de risco e de controles estabelecidos naquele momento, de forma a possibilitar a posterior aferição dos critérios utilizados na execução das ações.
Da análise dos principais riscos já identificados
Finalizada a análise do contexto mais amplo relacionado ao escopo do processo, faz mister registrar breves comentários sobre os riscos identificados na etapa de planejamento da fiscalização, bem como das medidas propostas pela unidade instrutiva.
Em relação ao R1 (Concessão do benefício a empresas não impactadas pela pandemia) , a unidade técnica informa que o BNDES assumirá o risco, "pois não seria significativo e tentar direcionar os diversos apoios a setores específicos da economia poderia acarretar o risco reverso de deixar de conceder apoio a quem precise, o que seria pior".
Embora compreenda a opção pelo não tratamento deste risco em um primeiro momento, entendo que a evolução da pandemia e de seus efeitos deve ser constantemente monitorada de forma que as ações sejam ajustadas e direcionadas ao público mais impactado de forma a minimizar as consequências da crise e a ampliar o benefício dos recursos públicos empregados.
Proponho, então, a inclusão de recomendação nesse sentido.
Os diversos registros presentes na mídia e o depoimento de pessoas físicas e jurídicas que estão no público-alvo das ações do BNDES mostram que o R2 (Desconhecimento pelo público-alvo das linhas disponíveis) já se encontra materializado.
Os efeitos desse problema podem ser amplificados, pois em muitos casos, como no das micro e pequenas empresas, os bancos comerciais podem ter interesses conflitantes, não havendo, portanto, o incentivo à divulgação das opções mais econômicas aos seus clientes.
Assim, concordo com a unidade instrutiva, quando conclui que a divulgação no sítio eletrônico do BNDES pode não ser suficiente para alcançar empresas de menor porte.
No caso do Programa Emergencial de Suporte a Empregos (folha de pagamentos) , além dos riscos gerais, identificaram-se riscos específicos que apontam para a mesma problemática: R3 (Pouca promoção de programa pelos agentes financeiros) e R4 (Pouco interesse das empresas, devido às contrapartidas exigidas) .
Além da baixa execução dos programas, até o momento, chama a atenção, também, a conclusão de que não há definição clara sobre as responsabilidades afetas à promoção dos referidos programas, bem como o monitoramento da efetividade deles, questão que merece ser aprofundada no decorrer da execução desta ação de controle.
Em parte, já materializado, o impacto desses riscos pode levar à inefetividade dessas políticas públicas, atingindo de forma brutal a sobrevivência de pequenas e médias empresas.
Chama a atenção, também, a possível falta de colaboração dos bancos na operacionalização desses programas. É necessário ter em mente que a responsabilidade social é um valor jurídico assegurado pela Constituição Federal. Nesse ponto, destaco pelo menos duas passagens em que a Carta Magna clama que o setor privado deve atentar para a função social da propriedade:
"Art. 5º Todos são iguais perante a lei, sem distinção de qualquer natureza, garantindo-se aos brasileiros e aos estrangeiros residentes no País a inviolabilidade do direito à vida, à liberdade, à igualdade, à segurança e à propriedade, nos termos seguintes: 
XXIII - a propriedade atenderá a sua função social; 
Art. 170. A ordem econômica, fundada na valorização do trabalho humano e na livre iniciativa, tem por fim assegurar a todos existência digna, conforme os ditames da justiça social, observados os seguintes princípios: III - função social da propriedade;"
Esse valor é assegurado pela Constituição Federal de 1988 na tentativa de avalizar que a atividade econômica seja instrumento de garantia da dignidade da pessoa humana e da justiça social.
Assim, é esperado que todos façam a sua parte para superarmos essa crise, inclusive os bancos.
Entendo, nesse contexto, que o BNDES, como agente estatal, não pode ser apenas um instrumento burocrático para a abertura das linhas de crédito, é preciso que aja para conferir efetividade às políticas em que atua, ou seja, garanta que os recursos cheguem até os seus destinatários.
Em caso de injustificada inefetividade dos agentes financeiros, é necessário que o governo busque outros caminhos para a implementação dessas políticas, urgentemente, uma vez que visam a garantir o emprego, real meio de sobrevivência digna para a massa de trabalhadores atingidos, sobretudo nas pequenas empresas.
Uma vez que o impacto da falta de definição clara dos papéis entre as instituições públicas pode ocasionar o não alcance dos resultados pretendidos, proponho recomendar ao Ministério da Economia e ao Centro de Coordenação de Operações do Comitê de Crise para Supervisão e Monitoramento dos Impactos da Covid-19 (CCOP) da Casa Civil da Presidência da República que promovam os ajustes necessários nos normativos que tratam da institucionalização das ações a cargo do BNDES no enfrentamento da pandemia de Covid-19, de forma que sejam claramente definidas as responsabilidades afetas à promoção dos referidos programas, bem como ao monitoramento e à avaliação dessas ações.
Por seu turno, os riscos R5 (Erro na habilitação/análise em função da aceleração do fluxo) , R6 (Aplicação dos recursos em ações não relacionadas ao combate à pandemia) e R7 (Concessão de recursos além do necessário, podendo haver geração de fluxo de caixa livre para os beneficiários, com desvio de finalidade e não cumprimento dos objetivos esperados para a verba disponível) estão relacionados ao Programa Emergencial para o Setor de Saúde. Destaco as seguintes considerações da unidade instrutiva:
"96. O mesmo não se pode dizer dos riscos R6 e R7, os quais apresentam razoável possibilidade de ocorrência e impacto. Existe a possibilidade de que a aplicação dos recursos, ainda que seja feita na área da saúde, não ocorra em gastos vinculados à pandemia. Os critérios de elegibilidade, como CNAEs específicos, não impedem que isso aconteça. 
97.	Isso ocorre por dois motivos principais. O primeiro é que o programa é classificado como "crédito livre", ou seja, não há, no contrato, especificação de produto ou serviço a ser entregue, ainda que o pleiteante ao apoio tenha que demonstrar em que pretende utilizar os recursos.
98.	O segundo fator gerador do risco é a ausência de análise mais aprofundada sobre os custos dos produtos ou serviços que justificam a contratação. É fácil perceber que a concessão de crédito em valores superiores ao que o tomador precisa para financiar as atividades relacionadas à pandemia, irá lhe gerar um caixa extra, o qual poderá ser aplicado em outras finalidades (com desvio da original) e até, possivelmente, financiar o pagamento de vantagens indevidas em compras diretas e licitações."
Diante dessa situação, concordo que a simples inclusão do denominado Quadro de Resultados para Acompanhamento, documento interno para a análise das solicitações, não é suficiente para garantir a aplicação dos recursos obtidos pelo beneficiário nas ações declaradas, tampouco a execução dessas ações, devendo tais obrigações serem registradas nos contratos de financiamento.
Assim, concordo com as propostas de que o BNDES preveja, nos contratos relacionados ao Programa Emergencial para o Setor de Saúde, Cláusula de Obrigação do Beneficiário, comprometendo-o com o cumprimento dos objetivos que justificaram a concessão do apoio financeiro, necessariamente, relacionados ao combate à pandemia.
A análise da economicidade desses pedidos também merece ajuste imediato, entendimento já compartilhado pelo Banco, por ocasião da interlocução com a equipe de fiscalização.
Nesse ponto, entendo que os esforços já informados pelo BNDES no escrutínio dos preços informados nos pedidos podem ser alavancados pela utilização de ferramentas de análise de dados/textos e de aprendizagem de máquina. Dessa forma, parece-me possível até mesmo a elaboração de referencial próprio ou a comparação com os referenciais estabelecidos, incluindo a possibilidade de que uma simulação seja disponibilizada no sítio eletrônico do Banco como forma de prevenir a propositura de projetos que contenham valores superdimensionados para seus itens. Com isso, à medida que novos projetos sejam submetidos à sua análise, é possível fazer uma verificação com os preços médios dos projetos aprovados, apontando distorções.
Medidas como essas podem minimizar as dificuldades de avaliação dos valores praticados em razão do contexto de negociação da pandemia, além do impacto da flutuação do câmbio sobre os preços.
Nesse sentido, cabe, já neste momento recomendar a verificação da compatibilidade dos valores pleiteados com os projetos apresentados, bem como com os referenciais de preços disponíveis e os pedidos similares aprovados pelo banco.
No caso do R10 (falta de transparência das ações) , entendo que não deve haver incertezas quanto à submissão de todas as ações do princípio da transparência, regramento inafastável para a administração pública e elemento necessário ao exercício do controle social, como bem pontuou a unidade instrutiva.
Assim, em vista da insuficiência das ações de transparência empreendidas até o momento, uma vez que apenas dados gerenciais estão disponíveis, e diante da compreensão por parte do BNDES de que seja dada máxima transparência, entendo que a apuração realizada pela equipe de fiscalização nesta etapa já possibilita que a recomendação proposta seja convertida em determinação, no sentido de que o BNDES adote providências para tornar as informações facilmente acessíveis e compreensíveis, de forma a possibilitar o controle social das ações contra os efeitos do coronavírus.
Por ocasião da avaliação preliminar dos riscos R11 (Baixa utilização dos recursos a serem aportados no FGI) , a ampliação do Fundo Garantidor de Investimentos (FGI) ainda estava sendo gestada. Posteriormente, a alteração legislativa vislumbrada ganhou concretude com a publicação da Medida Provisória 975, de 1º de junho de 2020, que, em seu art. 2º, autoriza a União a aumentar em R$ 20.000.000.000,00 (vinte bilhões de reais) a sua participação no Fundo Garantidor para Investimentos - FGI, administrado pelo BNDES, exclusivamente para a cobertura das operações contratadas no âmbito do Programa Emergencial de Acesso a Crédito e independentemente do limite estabelecido no caput do art. 7º da Lei 12.087, de 11 de novembro de 2009.
Nesta etapa, entendo que seguem válidas as considerações realizadas pela unidade técnica que apontam para o risco de baixa execução, o que poderá ser melhor avaliado com a continuidade deste acompanhamento.
Mesmo raciocínio pode ser aplicado em relação aos riscos R12 (inadimplência) , R13 (Prejuízo na eventual conversão de dívida em equity) e R14 (Seleção de empresas sem critérios claros e objetivos) , os quais estão relacionados aos programas de apoio a grandes empresas. Por elucidativos, reproduzo os comentários da unidade técnica:
"116.	Assim como no caso do FGI, a equipe buscou antecipar possíveis riscos relacionados a essas operações, com base nas informações disponíveis, especialmente na imprensa, já que as ações não estão ainda definidas. 
117.	Os riscos 12 e 13 estão relacionados entre si, pois a medida mitigadora para o primeiro são as garantias e a conversão de dívida em participação acionária (equity) é um dos instrumentos que poderão ser utilizados como garantia para o caso de não pagamento do principal ou dos juros.
118.	O risco 13 causa especial preocupação em função de problemas havidos no passado, em operações do BNDES, com a fórmula de cálculo da quantidade de ações a serem recebidas pelo BNDES, em substituição à dívida. Esses riscos não serão objeto de recomendação, uma vez que não se encontram configurados, porém a equipe alertou ao BNDES quanto à importância de estabelecerem critérios claros e devidamente fundamentados.
119.	A orientação passada em relação ao risco 14 foi no mesmo sentido, de se estabelecerem critérios de seleção fundamentados, claros, isonômicos e que considerem os impactos esperados para o programa, de forma a se evitarem dúvidas futuras quanto à seleção dos beneficiários. 
120.	O BNDES ponderou que tais ações estão em negociação no âmbito da Secretaria Especial de Produtividade e Competitividade, do Ministério da Economia, e que o banco depende da definição do governo para detalhar os parâmetros de sua atuação. Afirmou, ainda, que os apoios devem ser direcionados a setores, não a empresas."
Nesse caso, uma vez que todos os detalhes dessas ações ainda não são conhecidos, entendo que as orientações da unidade instrutiva são suficientes, neste momento, devendo a avaliação ser realizada após a publicação das medidas normativas.
Quanto aos demais riscos identificados, entendo que os controles e as medidas adotadas devem continuar sendo monitorados durante este acompanhamento, o que deve ser auxiliado com a elaboração de plano de gestão de riscos próprio pelo BNDES, conforme recomendado nesta ocasião.
Das questões de auditoria e da continuidade do acompanhamento
Seguindo os normativos internos pertinentes à matéria, a equipe de fiscalização definiu as seguintes questões de auditoria a serem exploradas na próxima etapa do acompanhamento:
Questão 1. As ações de apoio financeiro relacionadas ao combate aos efeitos da pandemia do coronavírus estão apresentando o desempenho financeiro esperado?
Questão 2: O apoio financeiro emergencial está sendo direcionado para as empresas mais impactadas pela pandemia? 
Questão 3. Os recursos do Programa Emergencial de Saúde estão sendo aplicados adequadamente?
Questão 4. As operações diretas de apoio financeiro (exceto Programa Emergencial de Saúde) são desenvolvidas de acordo com as normas e os princípios aplicáveis?
Questão 5. As ações de apoio financeiro relacionadas ao combate aos efeitos da pandemia do coronavírus são adequadamente divulgadas?
Entendo que as questões identificadas são adequadas para as ações já divulgadas, mas devem ser atualizadas à medida que novas ações relacionadas à pandemia de Covid-19 sejam instituídas ou atualizadas, bem como que novos riscos e controles mitigatórios a estas ações sejam identificados. Por essa razão, consigno na parte deliberativa a necessidade de que a unidade técnica atualize a avaliação de riscos objeto desse acompanhamento de forma periódica, de modo que sejam captadas as modificações na situação retratada na Matriz de Avaliação de Riscos, à peça 14, e no escopo desse acompanhamento, oriundos da detecção de novos riscos, da implantação de novos controles, bem como da formulação e desenvolvimento de novas ações de combate à pandemia de Covid-19 no âmbito do BNDES.
Diante deste cenário, as medidas ora sugeridas pela equipe de fiscalização, com as adições e ajustes propostos neste Voto, são suficientes para esta etapa processual e foram emitidas com o objetivo de tornar o controle mais tempestivo e útil aos gestores do BNDES.
Apesar disso, diante da fragilidade e não completude dos dados relacionados às ações de enfrentamento ao Covid-19 até então disponíveis, devem ser revisadas por ocasião da emissão de novos relatórios de acompanhamento.
Por fim, julgo necessário que se dê conhecimento desta deliberação, acompanhada do Voto e do Relatório que a fundamentam, bem como da instrução da unidade técnica às peças 17-19, anexando a Matriz de Avaliação de Riscos (peça 14, p.17-24) , ao BNDES; ao Centro de Coordenação de Operações do Comitê de Crise para Supervisão e Monitoramento dos Impactos da Covid-19 (CCOP) da Casa Civil da Presidência da República; ao Ministério da Economia; à Câmara dos Deputados, com cópia para a respectiva Comissão de Finanças e Tributação; ao Senado Federal, com cópia para a Comissão de Assuntos Econômicos; e à Comissão Mista Especial do Congresso Nacional de Acompanhamento das Medidas relacionadas ao Coronavírus, com o objetivo de informá-los sobre o andamento da gestão do BNDES durante a crise do Covid-19, bem como servir de subsídio à formulação, à governança e à revisão das políticas públicas para o combate à pandemia.
Feitas essas considerações, acompanho, em essência, e incorporo às minhas razões de decidir o Relatório da unidade técnica, ressaltando a celeridade do trabalho de fiscalização produzido pela SecexEstataisRJ, bem como a disposição dos gestores do BNDES em buscar a rápida e direta interlocução com as equipes da Secretaria e de meu gabinete, o que amplia a possibilidade de que a Corte de Contas seja um elemento indutor para que as ações de enfrentamento à pandemia de Covid-19 sejam desenvolvidas de forma a dar mais efetividade aos recursos empregados e a amenizar os riscos envolvidos na aplicação dos elevados recursos públicos em curto período de tempo.
	Ante o exposto, manifestando concordância com o Relatório e a proposta apresentada pela Unidade Técnica, com as sugestões aqui discutidas, VOTO por que o Tribunal adote a minuta de Acórdão que ora submeto à apreciação deste Colegiado.
TCU, Sala das Sessões Ministro Luciano Brandão Alves de Souza, em tagDataSessao.
AROLDO CEDRAZ
Relator